ACORDAO-COMPLETO-2347343

ACÓRDÃO 4328/2019 ATA 19/2019 - PRIMEIRA CÂMARA

VISTOS, relatados e discutidos estes autos de recursos de reconsideração interpostos contra o Acórdão 1886/2017-TCU-Primeira Câmara, 
ACORDAM os Ministros do Tribunal de Contas da União, reunidos em sessão da Primeira Câmara, ante as razões expostas pelo relator, em:
9.1. nos termos dos arts. 32, inciso I, e 33 da Lei 8.443/1992, conhecer dos presentes recursos de reconsideração;
9.2. quanto ao mérito, dar provimento ao recurso interposto pela empresa Enock Figueiredo de Souza - EPP (Laticínio Cabralac) e dar provimento parcial ao recurso interposto pela sra. Antônia Lúcia Navarro Braga, de forma a:
9.2.1. tornar insubsistentes os subitens 9.1 a 9.7 do Acórdão 1866/2017-TCU-Primeira Câmara;
9.2.2. julgar regulares as contas da empresa Enock Figueiredo de Souza - EPP (Laticínio Cabralac) , dando-lhe quitação plena, nos termos dos arts. 1°, inciso I, 16, inciso I, 17 e 23, inciso I, da Lei 8.443/1992;
9.2.3. julgar irregulares as contas da sra. Antônia Lúcia Navarro Braga e do sr. Gilmar Aureliano de Lima, nos termos dos arts. 1º, inciso I, 16, inciso III, alínea "b", 19 e 23, inciso III, da Lei 8.443/1992;
9.2.4. aplicar ao responsável abaixo arrolado a multa prevista no art. 58, inciso II, Lei 8.443/1992, de acordo com os valores indicados:
	Responsável
	Valor (R$) 

	Antônia Lúcia Navarro Braga
	15.000,00

	9.3. fixar o prazo de 15 (quinze) dias, a contar da data da notificação, para que o responsável de que trata o subitem anterior comprove, perante o Tribunal (arts. 214, inciso III, alínea "a", e 269 do RITCU) , o recolhimento da referida quantia aos cofres do Tesouro Nacional, atualizada monetariamente, quando paga após seu vencimento, desde a data de prolação deste acórdão até a do efetivo recolhimento, na forma da legislação em vigor;
	9.4. manter inalterados os demais termos do acórdão recorrido; e
	9.5. dar ciência desta deliberação aos recorrentes, ao sr. Gilmar Aureliano de Lima, ao Ministério do Desenvolvimento Social e Combate à Fome, à Secretaria de Desenvolvimento Humano do Estado da Paraíba, à Secretaria Executiva de Segurança Alimentar e Economia Solidária, à Procuradoria da República no Estado da Paraíba e à Superintendência Regional da Polícia Federal acerca do teor desta deliberação.

Recursos de reconsideração interpostos contra decisão proferida em processo de tomada de contas especial instaurada para examinar irregularidades identificadas na execução do "Programa do Leite", no estado da Paraíba.

Primeira Câmara

Fundação de Ação Comunitária - FAC

3. Interessados/Recorrentes:
3.1. Interessados: Ministério do Desenvolvimento Social e Combate à Fome (MDS) e Secretaria de Desenvolvimento Humano do Estado da Paraíba
3.2. Recorrentes: Antônia Lúcia Navarro Braga (XXX.674.201-XX) e Enock Figueiredo de Souza - EPP - Laticínio Cabralac (10.752.384/0001-52)

13.1. Ministros presentes: Bruno Dantas (na Presidência), Benjamin Zymler (Relator) e Vital do Rêgo.
13.2. Ministro-Substituto presente: Weder de Oliveira.

ACORDAO-COMPLETO-2485525

Acórdão de Relação 8827/2021 - Primeira Câmara

Acórdão de Relação

BENJAMIN ZYMLER

Ministro Bruno Dantas

Adoto como relatório, com alguns ajustes de forma, a instrução lavrada no âmbito da Secretaria de Recursos (Serur) , acostada à peça 140:
"INTRODUÇÃO
Cuidam-se de recursos de reconsideração interpostos por Antônia Lúcia Navarro Braga (peça 101) e Enock Figueiredo de Souza - EPP (peça 112) , buscando impugnar o Acórdão 1866/2017-TCU-Primeira Câmara (peça 86) , integrado pelo julgamento dos embargos de declaração (Acórdão 8030/2017-TCU-Primeira Câmara - peça 109) , por meio do qual a responsável e o laticínio tiveram suas contas julgadas irregulares, com imputação de débito e multa, em função de irregularidades identificadas na Fundação de Ação Comunitária (FAC) , na execução do programa público 'Programa do Leite'.
Eis o extrato da decisão recorrida (Acórdão 1866/2017-TCU-Primeira Câmara - peça 86) :
'9.1. acolher parcialmente as alegações de defesa oferecidas pela empresa Enock Figueiredo de Souza - EPP (Cabralac) , CNPJ: 10.752.384/0001-52, no sentido de reduzir o débito inicialmente apontado, aproveitando-as aos responsáveis solidários;
9.2. com fundamento nos arts. 1º, inciso I, 16, inciso III, alínea 'c', da Lei 8.443/1992 c/c os arts. 19 e 23, inciso III, da mesma Lei, e com arts. 1º, inciso I, 209, inciso III, 210 e 214, inciso III, do Regimento Interno, julgar irregulares as contas de Antônia Lúcia Navarro Braga (CPF XXX.674.201-XX) , Gilmar Aureliano de Lima (CPF XXX.551.594-XX) , ex-Presidentes da FAC, e da empresa Enock Figueiredo de Souza - EPP (Cabralac) , CNPJ: 10.752.384/0001-52;
9.3. condenar Antônia Lúcia Navarro Braga (CPF XXX.674.201-XX) , solidariamente com a empresa Enock Figueiredo de Souza - EPP (Cabralac) , CNPJ: 10.752.384/0001-52, ao pagamento das quantias a seguir especificadas, com a fixação do prazo de quinze dias, a contar das notificações, para comprovarem, perante o Tribunal (art. 214, inciso III, alínea 'a', do Regimento Interno) , o recolhimento das dívidas aos cofres do Tesouro Nacional, atualizadas monetariamente e acrescidas dos juros de mora, calculados a partir das datas discriminadas, até a data do recolhimento, na forma prevista na legislação em vigor: 
	Valor Histórico
	Data de ocorrência

	R$ 135.896,65
	31/1/2010

	R$ 340.325,56
	31/1/2011

9.4. condenar Gilmar Aureliano de Lima (CPF XXX.551.594-XX) , solidariamente com a empresa Enock Figueiredo de Souza - EPP (Cabralac) , CNPJ: 10.752.384/0001-52, ao pagamento das quantias a seguir especificadas, com a fixação do prazo de quinze dias, a contar das notificações, para comprovarem, perante o Tribunal (art. 214, inciso III, alínea 'a', do Regimento Interno) , o recolhimento das dívidas aos cofres do Tesouro Nacional, atualizadas monetariamente e acrescidas dos juros de mora, calculados a partir das datas discriminadas, até a data do recolhimento, na forma prevista na legislação em vigor: 
	Valor Histórico
	Data de ocorrência

	R$ 182.366,85
	31/1/2007

	R$ 279.200,65
	31/1/2008

	R$ 241.024,15
	31/1/2009

	R$ 11.576,85
	31/1/2010

9.5. aplicar a Antônia Lúcia Navarro Braga, CPF: XXX.674.201-XX, a multa prevista no art. 57 da Lei 8.443/1992, c/c o art. 267, do Regimento Interno, no valor de R$ 70.000,00 (setenta mil reais) , fixando-lhe o prazo de 15 (quinze) dias, a contar das notificações, para comprovar, perante o Tribunal (art. 214, inciso III, alínea 'a', do Regimento Interno) , o recolhimento da dívida aos cofres do Tesouro Nacional, atualizada monetariamente desde a data do presente acórdão até a do efetivo recolhimento, se for paga após o vencimento, na forma da legislação em vigor;
9.6. aplicar a Gilmar Aureliano de Lima, CPF: XXX.551.594-XX, a multa prevista no art. 57 da Lei 8.443/1992, c/c o art. 267, do Regimento Interno, no valor de R$ 120.000,00 (cento e vinte mil reais) , fixando-lhe o prazo de 15 (quinze) dias, a contar das notificações, para comprovar, perante o Tribunal (art. 214, inciso III, alínea 'a', do Regimento Interno) , o recolhimento da dívida aos cofres do Tesouro Nacional, atualizada monetariamente desde a data do presente acórdão até a do efetivo recolhimento, se for paga após o vencimento, na forma da legislação em vigor;
9.7. aplicar à empresa Enock Figueiredo de Souza - EPP (Cabralac) , CNPJ: 10.752.384/0001-52, a multa prevista no art. 57 da Lei 8.443/1992, c/c o art. 267, do Regimento Interno, no valor de R$ 190.000,00 (cento e noventa mil reais) , fixando-lhe o prazo de 15 (quinze) dias, a contar das notificações, para comprovar, perante o Tribunal (art. 214, inciso III, alínea 'a', do Regimento Interno) , o recolhimento da dívida aos cofres do Tesouro Nacional, atualizada monetariamente desde a data do presente acórdão até a do efetivo recolhimento, se for paga após o vencimento, na forma da legislação em vigor;
9.8. autorizar, desde logo, a cobrança judicial das dívidas a que se referem os itens 9.3 a 9.7 supra, caso não atendidas as notificações, nos termos do art. 28, inciso II, da Lei n. 8.443/1992;
9.9. autorizar também, caso venha a ser requerido pelos responsáveis, o pagamento das dívidas em até 36 (trinta e seis) parcelas mensais e consecutivas, nos termos do art. 26 da Lei 8.443/1992 c/c o art. 217 do Regimento Interno, fixando-lhes o prazo de quinze dias, a contar do recebimento da notificação, para comprovar perante o Tribunal o recolhimento da primeira parcela, e de trinta dias, a contar da parcela anterior, para comprovar os recolhimentos das demais parcelas, atualizadas monetariamente, incidindo ainda, sobre cada valor mensal correspondente ao débito, os juros de mora devidos, na forma prevista na legislação em vigor;
9.10. recomendar ao Ministério do Desenvolvimento Social e Agrário (MDS) que estabeleça uma rotina de verificação e/ou investigação acerca da efetiva condição de produtor rural pronafiano, quando da emissão ou da homologação de Declarações de Aptidão ao Pronaf (DAP) , bem como de cobrança dos órgãos locais (como sindicatos rurais e a própria Emater) por ocasião da emissão do documento aos interessados, com vistas a sanar as inconsistências observadas no bojo desse processo; 
9.11. encaminhar cópia deste Acórdão, acompanhado do Relatório e do Voto que o fundamentam, à Procuradoria da República no Estado da Paraíba, nos termos do § 3º do art. 16 da Lei 8.443/1992, c/c o § 7º do art. 209 do Regimento Interno do TCU, para adoção das medidas que entender cabíveis; e
9.12. remeter cópia deste Acórdão, acompanhado do Relatório e do Voto que o fundamentam, à Superintendência Regional da Polícia Federal no Estado da Paraíba, para as providências que entender cabíveis.' 
HISTÓRIO
Em auditoria realizada na Fundação de Ação Comunitária (FAC) , em 2011, no processo TC-Processo 000.463/2011-3 (extrato: peças 1-7) , esta Corte identificou as seguintes irregularidades na execução de convênio firmado para implementação de programa de aquisição, beneficiamento e distribuição de lacticínios: a) existência de pessoas cadastradas que não possuem os requisitos necessários para figurar como beneficiárias do programa; b) existência de produtores cadastrados no programa que não possuem Declaração de Aptidão ao Pronaf - DAP; c) utilização de modalidade de licitação em desacordo com as disposições previstas nos convênios firmados entre o Estado da Paraíba e o ministério concedente; d) ausência ou precariedade do controle de qualidade e quantidade do leite distribuído aos beneficiários consumidores; e) desorganização e inobservância das rotinas e procedimentos estabelecidos pelo programa para os postos de distribuição de leite (entrega pelos laticínios e distribuição à população) ; f) pagamentos realizados a laticínios sem respaldo contratual e sem licitação válida; g) pagamentos realizados a fornecedores que não possuem DAP; h) pagamentos realizados a beneficiários produtores que possuem vínculo empregatício com órgãos ou entidades públicas (peça 4) .
Naquela ocasião, deliberou-se pela conversão em processo de tomada de contas especial (peça 3) , citando-se os gestores da Fundação em conjunto com cada empresa indicada na irregularidade.
Nos presentes autos, foram citados os ex-presidentes da Fundação de Ação Comunitária (FAC) , Gilmar Aureliano de Lima e Antônia Lucia Navarro Braga, bem como Enock Figueiredo de Souza - EPP, imputando-lhes irregularidade quanto à contratação e pagamento de pessoas estranhas ao Programa do Leite da Paraíba, por não portarem a Declaração de Aptidão ao Pronaf (peça 6) e por deterem vínculo empregatício com a Administração Pública (peça 7) .
Após a instrução, esta Corte julgou irregular as contas, com imputação de débito e multa (peça 86) , mantida em sede de embargos declaratórios (peça 109) , decisão contra a qual se insurgem os recorrentes.
EXAME DE ADMISSIBILIDADE
Nenhuma divergência a ser apontada nos exames de admissibilidade lançados nas peças 127-129 acolhidos pelo E. Relator Min. Benjamin Zymler (peça 131) , pela admissão dos recursos.
EXAME DE MÉRITO
Delimitação
São as alegações recursais da gestora da entidade (Antônia Lúcia Navarro Braga) : a) a relação fornecida pelo Núcleo de Tecnologia da Informação da Fundação indicaria que todos os fornecedores atenderiam os requisitos para o fornecimento de leite (inscrição DAP/Pronaf) , uma vez que todos possuiriam a referida declaração expedida pelo Ministério do Desenvolvimento Social; b) o cadastro de produtores seria fornecido pela Emater, não tendo a Fundação possibilidade de divergir da relação encaminhada pelo órgão técnico, justificando a obtenção de leite junto a produtores com vínculo empregatício; c) a inclusão indevida de beneficiários decorreria de falhas de gestões anteriores, tendo a responsável, ao assumir a função pública, determinado a realização de auditoria de gestão operacional para verificar falhas nos procedimentos de controle, não podendo ser responsabilizada no ponto relativo a distribuição irregular dos laticínios; d) a realização de acompanhamentos mensais e sistemáticos no controle de qualidade e quantidade do leite em cada município, com a correção de eventuais falhas, comprovaria a adoção de medidas profiláticas para correção de irregularidades na distribuição do leite; e) a Dispensa de Licitação 9/2010 não descumpriu qualquer norma, tendo atuado segundo orientação contida em parecer jurídico e premida pela necessidade de continuidade da prestação da atividade pública; f) as falhas identificadas no procedimento de distribuição teriam sido identificadas no relatório de auditoria de gestão operacional e corrigidas imediatamente pela gestora; g) aprovação da prestação de contas da entidade no Tribunal de Contas do Estado da Paraíba (APL TC 746/2013) em seu favor; h) ausência de indícios de ocorrência de má-fé, dolo, culpa ou locupletamento ilícito, devendo ser reconhecidas apenas falhas formais na gestão.
São os pontos recursais da empresa de laticínio (Enock Figueiredo de Souza - EPP) : a) erro de julgamento decorrente de relatório e investigação incorretos realizados pelo setor técnico do TCU, por desconhecer o funcionamento do Programa do Leite; b) ausência de menção da empresa na 'Operação Almateia', não podendo ser responsabilizada por conduta praticada por outras empresas, especialmente pelo fato de que a investigação criminal não ensejou ações penais subsequentes; c) ausência de responsabilidade do laticínio, por não ter responsabilidade no cadastramento dos produtores, limitando-se à captação do leite junto a produtores cadastrados pela Fundação, inexistindo norma legal ou contratual apontando o suposto dever; d) ausência de responsabilidade na irregularidade da emissão das DAP, cuja responsabilidade seria dos órgãos governamentais; e) inexistência de obrigatoriedade do laticínio em manter em seu poder as DAP, não sendo possível imputar o ônus, ao laticínio, de comprovação da regularidade da inscrição dos produtores; f) ausência de fundamento legal (criação de novo requisito) para impedir a contratação de pequeno produtor rural que detivesse cargo/função pública.
Da exibição do DAP como fundamento para o pagamento dos fornecedores de leite e das obrigações de fiscalização da entidade e da empresa
Alegam os recorrentes que a captação do leite era realizada apenas em fornecedores que exibiam a Declaração de Aptidão ao Pronaf (DAP) , sendo que todos os fornecedores detinham o mencionado documento, não sendo responsabilidade da Fundação ou da empresa analisar a validade dos documentos expedidos pela Emater, não se vislumbrando desvio na ação dos recorrentes.
Análise
Os produtores rurais fornecedores de leite para o Programa sem a declaração de aptidão ao Pronaf estão relacionados na peça 82, segundo o levantamento final realizado pelo Ministério do Desenvolvimento Agrário.
Tomemos por pressuposto, apenas para argumentar favoravelmente aos recorrentes, que as declarações de aptidão ao Pronaf existissem como documentos falsos emitidos pelos órgãos locais (Emater) , dando aparência de legalidade à captação de leite junto a fornecedores que não eram elegíveis.
Há de se recordar que a responsabilidade, no âmbito do Tribunal de Contas da União, pode ser tanto de natureza comissiva quanto omissiva, ou seja, a violação de deveres impostos deriva também de omissão relevante de um dever imposto aos agentes:
'A responsabilidade dos gestores perante o TCU, por ser de natureza subjetiva, pode se originar de conduta comissiva ou omissiva, dolosa ou culposa, cujo resultado seja a violação dos deveres impostos pelo regime de direito público aplicável àqueles que administram recursos da União.'  (Acórdão 1316/2016-TCU-Plenário) 
Supondo que o fornecimento de leite era precedido da exibição das declarações de aptidão ao Pronaf, é certo que havia obrigação tanto da entidade quanto do fornecedor em fiscalizarem a regularidade dos fornecedores incluídos no Programa.
Por parte da Fundação, as obrigações de fiscalização daqueles produtores habilitados ao acesso ao fornecimento de leite estavam contidas nos convênios firmados, verbis:
Convênio 66/2007
'Subcláusula Primeira
O Programa referido no caput da CLÁUSULA PRIMEIRA tem como objetivos específicos: (...) 
c) o fortalecimento da bovinocultura e da caprinocultura leiteira, por meio da compra do leite dos agricultores familiares a preços compatíveis com o custo.
Obrigações da Executora
2.4.15 manter atualizado o cadastro dos produtores e dos beneficiários do Programa de Incentivo à Produção e ao Consumo de Leite, por meio do Sistema Informatizado do Programa de Aquisição de Alimentos - SISPAA Leite, disponível no portal do MDA: www.mds.gov.br, de acordo com o Manual de Instruções, bem como implantar e alimentar softwares, sistemas ou outros instrumentos de gerenciamento fornecidos pelo Ministério do Desenvolvimento Social e Combate à Fome/SESAN' (peça 15, p. 2 e 7 do TC-Processo 004.633/2011-3) 
Convênio 7/2009
'Subcláusula Primeira
O Programa referido no caput da CLÁUSULA PRIMEIRA tem como objetivos específicos:
d) atender agricultores familiares que se enquadram no Programa Nacional de Fortalecimento da Agricultura Familiar - PRONAF. 
2.2.13 fiscalizar as beneficiadoras de leite, os beneficiários produtores e os beneficiadores consumidores com relação ao cumprimento das normas gerais do Programa, assim como descredenciar imediatamente do Programa qualquer beneficiadora de leite ou produtor que descumpra as normas estabelecidas pelo Grupo Gestor do PAA Leite; (...) 
2.2.19 designar servidor, na condição de gestor, para acompanhar e supervisionar a execução do objeto deste Convênio, o qual, inclusive, manterá relacionamento direto com representantes do CONCEDENTE;' (peça 15, p. 15 e 29 do TC-Processo 004.633/2011-3) 
Por parte do laticínio responsável pelo beneficiamento e entrega do leite, havia obrigação contratual explícita, contida em cláusula padrão nos contratos de fornecimento de leite, exemplificada no Contrato de Fornecimento de Leite 157/2009, obrigando a manutenção periódica dos cadastros de agricultores beneficiados, inclusive com a análise do controle sanitário do rebanho produtivo:
'l) Manter permanentemente atualizado o cadastro das Associações e dos Agricultores Familiares a elas vinculadas, que são fornecedores de leite, tanto em meio impresso como em magnético, atentando para o controle sanitário do rebanho em produção, conforme a legislação vigente' (peça 60, p. 83 do TC-Processo 004.633/2011-3) .
Note-se que a captação do leite era estritamente direcionada aos agricultores familiares, conforme a definição legal contida na Lei 11.326/2006:
'Art. 3o  Para os efeitos desta Lei, considera-se agricultor familiar e empreendedor familiar rural aquele que pratica atividades no meio rural, atendendo,  simultaneamente, aos seguintes requisitos:
I - não detenha, a qualquer título, área maior do que 4 (quatro) módulos fiscais; 
II - utilize predominantemente mão-de-obra da própria família nas atividades econômicas do seu estabelecimento ou empreendimento;
III - tenha percentual mínimo da renda familiar originada de atividades econômicas do seu estabelecimento ou empreendimento, na forma definida pelo Poder Executivo; (Redação dada pela Lei nº 12.512, de 2011) 
IV - dirija seu estabelecimento ou empreendimento com sua família.'
Ou seja, ainda que houvesse fraude no sistema de concessão de Declarações de Aptidão ao Pronaf, é certo que a declaração conteria apenas uma enunciação declarativa de um fato, qual seja, de que aquele núcleo familiar se enquadrava nos requisitos simultâneos do art. 3o da Lei 11.326/2006, sendo que as emissões das DAP irregulares poderia ter sido identificada no momento em que os agentes exercitassem suas obrigações de fiscalizar a composição do cadastro, expurgando produtores que não se enquadrassem nos requisitos legais.
Deste modo, tanto a Fundação quanto o laticínio, se houvessem desempenhado adequadamente suas obrigações, ao se depararem com a situação de um fornecedor que exibiu uma DAP em desconformidade com os requisitos legais previstos na Lei de Política Nacional da Agricultura Familiar e Empreendimentos Familiares Rurais, por meio de ações continuadas de manutenção do cadastro de fornecedores, teriam a obrigação de noticiar o fato e promover a exclusão do fornecedor irregular.
Ao revés, os autos demonstram o comportamento precisamente oposto: omitindo-se os agentes participantes no dever de atualizar os cadastros de fornecedores, ao se fiarem apenas na suposta exibição de DAP, permitiram a inclusão de fornecedores que não podiam ser beneficiados pelo subsídio financiado pela União, não sendo possível alegar que a situação de irregularidade fosse pontual ou circunstancial, mas de natureza sistêmica, decorrente da omissão na atualização dos cadastros de fornecedores.
Ademais, a alegação da recorrente Antônia Lúcia Navarro Braga, gestora da Fundação, no sentido de que os pagamentos eram realizados segundo os cadastros contidos na Fundação (relação fornecida pelo Núcleo de Tecnologia da Informação da Fundação) não pode ser acolhida, em se tratando de um argumento circular, insuficiente para demonstrar ações da responsável no sentido de fiscalizar a higidez dos cadastros de fornecedores, admitindo apenas produtores familiares segundo a definição legal, ainda que portadores de documentos alegadamente falsificados de DAP.
No mesmo sentido, a alegação de que o cadastro de produtores seria fornecido pela Emater não se sustenta, uma vez que a obrigação de fiscalizar a integralidade dos cadastros era da Fundação e do laticínio, segundo os normativos já indicados. Ou seja, ainda que houvesse produtores indevidamente referenciados pela Emater, a omissão subsequente no dever de fiscalizar é preponderante para a perpetração dos danos ao erário.
A afirmação de que a inclusão indevida de beneficiários decorreria de falhas em gestões anteriores não tem guarida nos documentos contidos no processo, ao se notar que os seguintes beneficiários não estavam contidos em gestão anterior (ano 2009 - peça 82, p. 5) : Alessandro Ferreira da Silva, Alexandre Silva Martins, Claudia Ferreira da Silva, Clécio Nóbrega Pereira, Dalvanira Macedo da Silva, Elvis Xavier Ferreira, Gilberto Leite de Sousa Pires, Gilson Araújo Leite, José Carneiro Cezar, Jose Gomes de Oliveira, Luiz Candido Neto, Paulo Sérgio Antunes da Nóbrega, Suely Lucena Medeiros, Valdemar Ferreira Leite, Alecx Gomes de Souza, Alex Silva Sousa, Ambrózio Ricardo de Sousa Oliveira, Antonio Chaves Neto, Elizabeth da Conceição Braz, Francisco Batista de Moraes Neto, Gildenor Ferreira de Oliveira, Inacio Pereira da Silva Júnior, Iracy Jeane Nóbrega Primo, João Leite Soares, José Carneiro Cezar, Luiz Candido Neto, Marcelo Lourenço do Nascimento, Marcone Trindade Soares, Maria Aparecida Leite Soares, Maria Euzinete de Oliveira Braz, Maria Zilma de Oliveira, Rita de Cascia Ferreira da Silva, Rivonaldo Alves de Faria, Rogerio de Oliveira Torres, Ronaldo Alves Farias, Valto Sabino da Silva e Vilaney Gambarra Neto (Relação 2010, peça 82, p. 7) .
Assim, resta demonstrado que a atividade de alteração dos cadastros ocorreu também na gestão da recorrente, com a inserção de falsos produtores, explicitando a omissão no dever de análises periódicas nas relações de produtores elaboradas em conjunto com a empresa de laticínios, não se mostrando, a determinação da recorrente para a realização de auditoria global, medida eficaz para impedir a inclusão de novos produtores irregulares.
Dos fundamentos para a incompatibilidade entre o exercício de cargo/função pública e a qualificação de pequeno produtor rural
Afirma o recorrente que não existiria fundamento legal para impedir a contratação de pequeno produtor rural que detivesse cargo/função pública, estando o Tribunal de Contas da União criando um novo requisito sem previsão normativa.
Análise
Observando-se os critérios utilizados para a caracterização de agricultores familiares, conforme a definição legal contida na Lei 11.326/2006, antes da alteração veiculada pela Lei 12.512/2011 (período que alcança os fatos investigados na auditoria) , verifica-se que a condição de agricultor familiar exigia 'renda familiar predominantemente originada de atividades econômicas vinculadas ao próprio estabelecimento ou empreendimento' (art. 3o, inciso III, da Lei 11.326/2006) , impondo, em interpretação sistêmica da norma, a vedação àquele que exerce função ou cargo público, por absoluta incompatibilidade material.
Dos argumentos estranhos ao objeto do processo de tomada de contas especial referidos por Enock Figueiredo de Souza - EPP - Laticínio Cabralac
Afirma o recorrente a inexistência de menção do laticínio na 'Operação Almateia', não podendo ser responsabilizado por conduta praticada por outras empresas.
Análise
A alegação não é relevante, uma vez que a condenação no processo de tomada de contas especial possui autonomia em relação ao processo penal que trata do mesmo assunto.
Excetuada a negativa de autoria no processo penal (situação não alegada pelo recorrente) , o processo de contas possui autonomia, sendo que as eventuais menções a inquéritos policiais apenas exemplificam a situação generalizada de irregularidades na Fundação, sendo inconcebível alegar que o julgamento do processo de TCE estaria imputando responsabilidade de terceiros ao recorrente.
Dos argumentos estranhos ao objeto do processo de tomada de contas especial referidos por Antônia Lúcia Navarro Braga
Afirma a recorrente Antônia Lúcia Navarro Braga a ausência de irregularidade na distribuição dos gêneros alimentícios, com a realização de acompanhamentos mensais e sistemáticos no controle de qualidade e quantidade do leite em cada município e a correção de eventuais falhas e adoção de medidas profiláticas. Ademais, argumenta favoravelmente ao procedimento de Dispensa de Licitação 9/2010, fundada em parecer jurídico.
Análise
Os argumentos transcritos da defesa da recorrente não guardam relação com o resultado do processo de tomada de contas especial, instaurado para apuração de débito em decorrência da 'contratação de pessoas estranhas ao Programa do Leite da Paraíba', além da 'ausência da necessária confirmação do efetivo recebimento, beneficiamento e distribuição do leite oriundo dessas pessoas' (citação - peça 12, itens 'a' e 'b') , sendo desnecessária a análise da defesa quanto aos aspectos de irregularidade observados na distribuição final do leite à população ou ao procedimento de dispensa de licitação, uma vez que o julgamento se fundamentou apenas na relação de produtores que não apresentavam a qualidade de produtores familiares, de acordo com a relação encaminhada pelo Ministério do Desenvolvimento Agrário (peças 57) , tendo a pena de multa relação exclusiva com o débito apurado (art. 57 da Lei 8.443/92) .
Portanto, todas eventuais menções a irregularidades que exemplificam fraude generalizada no programa não serviram de fundamento da decisão atacada: a condenação se fundamenta nos elementos contidas na citação, com obediência ao princípio da congruência entre acusação e defesa, aplicável ao processo em espécie.
Da aprovação das contas da Fundação de Ação Comunitária (FAC) perante o tribunal de contas estadual
Alega a recorrente a aprovação das contas em julgamento realizado pelo tribunal de contas estadual como razão para impor o julgamento de regularidade por parte do TCU.
Análise
Diversamente do que alega a recorrente, o processo mencionado (disponível em https://tramita.tce.pb.gov.br/tramita/download_temp/46249c0b886a725e77152ee61d3ac8fbaba27bd0/proc_02866_11_acordao_apltc_00746_13_decisao_inicial_tribunal_pleno_.pdf) não analisou a parte de recursos federais utilizados no Programa Leite da Paraíba, uma vez que aquela Corte não teria competência para analisar a aplicação de recursos federais, se limitando aquela análise aos recursos estaduais entregues para a Fundação.
Em se tratando de recursos federais repassados por intermédio de convênio (peça 15 do TC-Processo 004.633/2011-3) , os valores não se incorporam ao patrimônio da Fundação e, deste modo, remanesce a competência exclusiva da Corte de Contas para o julgamento das contas, nos termos do art. 71, incisos II e VI, da Carta Republicana, não se podendo alegar coisa julgada em relação à manifestação da corte de contas paraibana:
'Art. 71. O controle externo, a cargo do Congresso Nacional, será exercido com o auxílio do Tribunal de Contas da União, ao qual compete: (...) 
II - julgar as contas dos administradores e demais responsáveis por dinheiros, bens e valores públicos da administração direta e indireta, incluídas as fundações e sociedades instituídas e mantidas pelo Poder Público federal, e as contas daqueles que derem causa a perda, extravio ou outra irregularidade de que resulte prejuízo ao erário público; (...) 
VI - fiscalizar a aplicação de quaisquer recursos repassados pela União mediante convênio, acordo, ajuste ou outros instrumentos congêneres, a Estado, ao Distrito Federal ou a Município;'
Da ocorrência de prejuízo ao erário como justa causa para o julgamento de irregularidade das contas
Entende a recorrente não existir enriquecimento ilícito ou lesão ao erário, não estando caracterizado descuido no trato da coisa pública. Afirma não ocorrer má-fé na gestão dos recursos, não havendo dolo praticado pela gestora da Fundação.
Análise
O descuido no trato da coisa pública ficou evidenciado no momento em que a recorrente deixou de exercer sua competência no sentido de manter a correição dos cadastros de produtores, inclusive autorizando, durante sua gestão, a inclusão de novos membros que não se enquadravam no conceito legal de produtores familiares.
O conceito de boa-fé poderia ser ponderado, no âmbito do julgamento de contas, como meio suficiente para afastar o julgamento de irregularidade, condicionado à 'liquidação tempestiva do débito atualizado', ou seja, ao reconhecimento, pelo gestor, da existência do débito antes do julgamento final, bem como à devolução dos valores, o que não ocorreu no caso em debate:
'Art. 12. Verificada irregularidade nas contas, o Relator ou o Tribunal: [...]
§ 2° Reconhecida pelo Tribunal a boa-fé, a liquidação tempestiva do débito atualizado monetariamente sanará o processo, se não houver sido observada outra irregularidade nas contas.'
Ao final, o dano ao erário ficou caracterizado em função de diversos pagamentos para os quais a omissão grave da recorrente anuiu de forma relevante, justificando a subsunção da conduta ao art. 16, inciso III, alínea 'c' da Lei 8.443/1992, não podendo ser considerado, desta forma, mera irregularidade formal:
'Art. 16. As contas serão julgadas: [...]
III - irregulares, quando comprovada qualquer das seguintes ocorrências: [...]
c) dano ao Erário decorrente de ato de gestão ilegítimo ao antieconômico;'
CONCLUSÕES
Ainda que se admitisse verdadeira a narrativa dos recorrentes (de falsa emissão de DAP por parte de autoridades públicas) , a responsabilidade pode ser apurada em modalidade omissiva, se destacando o dever dos agentes envolvidos (Fundação e laticínio) em manterem atualizados os cadastros de produtores.
No caso, o subsídio para a captação de leite somente poderia ser direcionado aos agricultores familiares, sendo que a DAP, documento de declaração de uma situação fática, não serviria como prova inconteste de que o fornecedor se enquadrava nos requisitos do art. 3o da Lei 11.326/2006.
De outra sorte, não existe demonstração, no momento da gestão dos cadastros de produtores, de qualquer análise de desconformidade da declaração, particularmente do laticínio que tinha a obrigação adicional de analisar as condições sanitárias do rebanho produtor, tendo sido observada uma ocorrência sistêmica, inserindo os responsáveis na cadeia de responsabilidade.
A omissão no dever de fiscalização do cadastro de produtores, em sendo elemento relevante para a causação do dano ao erário, afasta a alegação de supostas irregularidades cometidas no âmbito da Emater. No mesmo sentido, o cadastro foi modificado, ainda na gestão da recorrente, incluindo diversos produtores que não se enquadravam na condição de produtores familiares, não sendo possível acolher a alegação de falhas em gestões anteriores.
O exercício de cargo/função pública é incompatível com a renda familiar predominantemente originada de atividades econômicas vinculadas ao próprio estabelecimento ou empreendimento, requisito legal previsto no art. 3o, inciso III, da Lei 11.326/2006, segundo interpretação sistêmica da legislação aplicável.
A condenação não tem relação com os resultados do inquérito policial: o laticínio não está sendo julgada por menção na 'Operação Almateia', sendo tal fato apenas exemplificativo da situação de irregularidade sistêmica na Fundação. O julgamento possui fundamentos autônomos e próprios, imputando responsabilidade à empresa pelo dano ao erário decorrente da omissão em dever contratual, qual seja, da manutenção da higidez dos cadastros de produtores.
O julgamento na Corte de Contas do Estado, ainda que houvesse tratado do assunto de forma concreta, não teria o condão de produzir a coisa julgada administrativa, uma vez que os recursos federais geridos pela Fundação mantêm sua natureza federal, atraindo a competência julgadora exclusiva da Corte de Contas Federal.
Ao final, não é possível considerar a conduta dos recorrentes como meras falhas formais, uma vez que o dano ao erário foi causado pela omissão voluntária dos agentes no sentido de fiscalizar os procedimentos de inclusão de agricultores familiares no programa público, não havendo de se reconhecer a boa-fé no caso concreto.
PROPOSTA DE ENCAMINHAMENTO
Deste modo, submete-se à consideração superior a presente análise dos recursos de reconsideração interpostos por Antônia Lúcia Navarro Braga e Enock Figueiredo de Souza - EPP - Laticínio Cabralac, para propor, com base nos arts. 32 e 33, da Lei 8.443/1992 c/c o art. 285 do RI/TCU, negar provimento aos recursos."
2.	O corpo diretivo da Serur aquiesceu à proposta acima transcrita (peças 141 e 142) .
3.	O d. representante do Ministério Público junto ao TCU (MP/TCU) manifestou-se de acordo com o encaminhamento alvitrado pela unidade técnica (peça 143) .
4.	Posteriormente, por meio de despacho exarado em 3/12/2018, solicitei à Serur que, em instrução complementar, esclarecesse se, dentre os produtores rurais fornecedores de leite para o programa e que não possuíam a DAP relacionados à peça 82 dos autos, havia algum que se encaixasse nas seguintes situações: a) fornecedor que não estava inserido no cadastro prévio que era apresentado, pela FAC, ao laticínio; ou b) solicitação de pagamento feita pelo laticínio desacompanhada da exigida relação dos agricultores, na qual deveriam constar nome, CPF, DAP (ainda que inválida) , quantidade e valor do leite produzido e entregue, individualmente, por cada um. Em caso afirmativo, foi solicitado à unidade técnica, ainda, que quantificasse o valor relativo aos pagamentos efetuados a tais fornecedores (peça 145) .
5.	Além disso, determinei à Serur que analisasse os argumentos insertos no documento constante da peça 144 com o fim de verificar seus reflexos na elucidação dos fatos reputados como irregulares.
6.	Em caráter complementar, foi, então, exarada a instrução técnica inserta à peça 146, transcrita abaixo:
"Cuida-se de análise complementar do recurso de reconsideração interposto por Enock Figueiredo de Souza - EPP (peça 112) , atendendo à seguinte determinação contida no Despacho do Exmo. Ministro Benjamin Zymler, a seguir transcrito, no que interessa (peça 145) : 
'Consoante visto acima, não era atribuição do laticínio contratado exercer o dever de fiscalização dos procedimentos de inclusão dos fornecedores no programa e tampouco confirmar a regularidade/validade das DAP emitidas. 
Logo, a meu ver, para que o laticínio contratado seja mantido como parte solidária aos gestores da FAC no ressarcimento do débito aos cofres federais, é essencial que se comprove, de sua parte, que: 
a) houve a captação de leite junto a fornecedor que não estava inserido no cadastro prévio que lhe era apresentado pela FAC; ou 
b) a solicitação de pagamento feita pelo laticínio não se fez acompanhar da exigida relação dos agricultores, na qual deveria constar nome, CPF, DAP (ainda que inválida) , quantidade e valor do leite produzido e entregue, individualmente, por cada um. 
Assim, determino o retorno dos autos à Serur para que, em instrução complementar, esclareça: 
a) se, dentre os produtores rurais fornecedores de leite para o programa e que não possuíam a DAP relacionados à peça 82, há algum que se encaixe nas situações descritas no parágrafo acima; e 
b) em caso afirmativo, quantifique o valor relativo aos pagamentos efetuados a tais fornecedores. 
Por fim, determino à zelosa Serur que analise os argumentos insertos no documento constante da peça 144 com o fim de verificar seus reflexos na elucidação dos fatos reputados como irregulares.'
2.	Em síntese, a presente análise se circunscreve aos questionamentos do Exmo. Ministro, bem como aos argumentos apresentados por Enock Figueiredo de Souza - EPP (peça 144) .
3.	Da análise da captação de leite junto a fornecedor
4.	O Exmo. Ministro requer que seja esclarecido se 'houve a captação de leite junto a fornecedor que não estava inserido no cadastro prévio que lhe era apresentado pela FAC'. 
5.	Deve ser notado que as relações de produtores do Programa Leite de Paraíba cadastrados na Fundação de Ação Comunitária (FAC) estão juntadas no processo TC-Processo 004.633/2011-3 (peças 34-38) , sendo possível afirmar que todos os produtores relacionados na peça 82 (planilha que fundamenta a condenação) estão contidos nas 'Relações de beneficiários produtores do programa do leite' para o período de 2006 a 2010.
6.	Assim, os documentos contidos no processo de fiscalização TC-Processo 004.633/2011-3 permitem afirmar, de forma verossímil, que a captação do leite era feito de fornecedores cadastrados na FAC, ao se cotejar a relação de produtores cadastrados na Fundação de Ação Comunitária (anos 2006-2010: peças 34-38 do TC-Processo 004.633/2011-3) .
7.	Contudo, deve ser ressaltado que a responsabilização das empresas de processamento de laticínios não decorreu da captação em produtores que não figuravam nos cadastros da FAC, mas de produtores cujas DAP eram emitidas de forma irregular, atestando um fato que não tinha correspondência com a realidade e dando aparência de legalidade ao procedimento de captação.
8.	O fundamento de condenação é a planilha contida na peça 82, elaborada pelo Ministério do Desenvolvimento Agrário, que indica a relação de produtores cujas declarações de aptidão não estavam inseridas nos sistemas informatizados (DAP emitida manualmente segundo as permissões normativas à época) , ressaltando, no entanto, que todos os produtores listados na peça 82 estavam relacionados nos cadastros da FAC (anos 2006-2010: peças 34-38 do TC-Processo 004.633/2011-3) .
9.	A defesa do ora recorrente trouxe aos autos cópias de algumas DAP manuais utilizadas no procedimento de captação de leite, cuja análise pela SECEX/PB (peça 81) evidenciou documentos sem assinaturas do produtor, da Emater ou do sindicato, bem como inconsistências nas datas ali contidas, demonstrando que as DAP expedidas de forma manual davam apenas um verniz de legalidade ao procedimento de fornecimento.
10. Da análise da solicitação de pagamento feita pelo laticínio Enock à Fundação de Ação Comunitária
11. O Exmo. Ministro determina à Serur esclarecer se 'a solicitação de pagamento feita pelo laticínio não se fez acompanhar da exigida relação dos agricultores, na qual deveriam constar nome, CPF, DAP (ainda que inválida) , quantidade e valor do leite produzido e entregue, individualmente, por cada um'.
12. Não é possível responder à indagação em comento, uma vez que não estão presentes nos autos os detalhamentos dos processos de pagamento apresentados pelos laticínios no período de 2006 a 2010, existindo apenas uma relação consolidada de produtores pagos, elaborada pela FAC, com a indicação de nome, CPF, DAP, tipo de leite e valor pago (anos 2006-2010: peças 34-38 do TC-Processo 004.633/2011-3) . Ou seja, os autos não contemplam os documentos elaborados e apresentados pelos laticínios que eventualmente subsidiavam as expedições das ordens de pagamento.
13. Das breves digressões que antecedem a apreciação dos argumentos da peça 144
14. Permite-se uma breve digressão, antes de analisar os argumentos apresentados na peça 144.  
15. Nos processos instruídos pela Serur, a tese adotada, acerca da responsabilidade dos laticínios nas irregularidades identificadas na execução do 'Programa do Leite', no Estado da Paraíba, foi a de atribuição de responsabilidade aos laticínios pela modalidade omissiva, consistente na omissão do dever de fiscalização contido nos contratos de fornecimento. No presente caso, a origem da obrigação estava consignada no Contrato de Fornecimento de Leite 157/2009, que obrigava a atualização dos cadastros de associações e agricultores beneficiados:
'l) Manter permanentemente atualizado o cadastro das Associações e dos Agricultores Familiares a elas vinculadas, que são fornecedores de leite, tanto em meio impresso como em magnético, atentando para o controle sanitário do rebanho em produção, conforme a legislação vigente (peça 60, p. 83 do TC-Processo 004.633/2011-3) .'
16. Ou seja, entendeu-se que havia uma obrigação derivada da avença particular estipulada entre as empresas de laticínio e o Estado e que, nas defesas analisadas, não foi possível identificar atuação dos laticínios no sentido do cumprimento da obrigação em referência, atraindo-lhes a responsabilização, ainda que a irregularidade na expedição das Declarações de Aptidão ao Pronaf não lhes fossem atribuíveis.
17. É que, segundo a tese apresentada no parecer elaborado pela Serur, a Declaração de Aptidão ao Pronaf era um documento enunciativo de uma situação factual (e não constitutivo da situação de agricultor familiar) , razão pela qual, se o laticínio houvesse executado, minimamente, a obrigação de atualização cadastral e acompanhamento do controle sanitário, poderia ter identificado e comunicado ao poder público ao menos alguma situação de fornecimento irregular.
18. Assim, somente a demonstração por parte do laticínio de que havia alguma espécie de controle dos agricultores com os quais mantinha relação poderia conduzir à exoneração de responsabilidades, segundo a tese contida no parecer. Note-se que esse entendimento da Serur foi acolhido nos Acórdãos 6.749/2018, 8.616/2018, 9.477/2018 e 9.478/2018 da 1ª Câmara, da relatoria do Exmo. Ministro Walton Alencar Rodrigues, em sede de recursos de reconsideração.
19. Da análise dos argumentos da peça 144
20. Assevera o recorrente: a) ausência de responsabilidade pelo cadastramento e contratação dos produtores rurais; b) imprestabilidade e vícios da relação de produtores irregulares, uma vez que não seria verídica a relação de produtores sem DAP, pois parte dos documentos teriam sido emitidos manualmente, sem inserção em lista online; c) ausência de irregularidade quanto à simultaneidade do exercício de função pública e a elegibilidade para fornecimento de leite.
21. Há de se reconhecer que a decisão ora recorrida responsabilizou a entidade de laticínio por dois fundamentos distintos, quais sejam: as supostas práticas comissivas de inserção de produtores (itens 54-55 do voto: peça 87, p. 7) e a precariedade dos controles existentes (omissão - itens 59 do voto: peça 87, p. 7) , sendo que a instrução elaborada pela Serur se debruçou apenas na questão da precariedade dos controles existentes, não debatendo os fundamentos da decisão quanto à prática de inserção de produtores.
22. Assim, uma das formas de operação das fraudes identificadas na execução do programa público era que o laticínio, responsável integral pelas três pontas do programa (captação - processamento - distribuição) , fazia o preenchimento das próprias fichas de entrega de leite por pessoas vinculadas ao laticínio, ou seja, as empresas agiam como fiscais da sua própria atividade, com concentração absoluta do procedimentos operacionais do programa:
'42. Para finalizar este tópico e introduzir o próximo, merece ser destacado que a operação policial apreendeu, nas sedes das empresas, diversas fichas de acompanhamento de entrega e distribuição de leite. Os referidos documentos são utilizados pela FAC para controle da quantidade entregue pelos laticínios (nos postos) e sua distribuição aos beneficiários consumidores. Ocorre que, ao que parece, as empresas já entregavam as fichas preenchidas quando da entrega do leite nos postos. Ou seja, o responsável pelo posto recebia e atestava as quantidades já lançadas pelos próprios laticínios nas fichas de controle.  
43. Agravando a ocorrência, dois outros pontos merecem menção. A Polícia Federal constatou que, em alguns casos, pessoas vinculadas aos laticínios eram as responsáveis por postos de distribuição (peça 114) . Além disso, conforme já mencionado no relatório da equipe de auditoria desta unidade técnica, o controle exercido pela FAC sobre as diversas etapas do programa era caótico. 
44. Desse modo, juntando a precariedade do controle, a desorganização generalizada e a presença de funcionários das empresas à frente da distribuição de leite, tem-se um quadro caracterizado pela grande facilidade no cometimento de todo o tipo de fraude.' (TC-Processo 004.633/2011-3, Instrução, peça 209) 
23. Ou seja, ainda que o processo de tomada de contas especial fosse instruído com a integralidade dos processos de pagamento, é certo que as irregularidades não poderiam ser identificadas pela análise documental, pois a captação de leite era feita em produtores previamente cadastrados e os pagamentos eram supridos com informação de nome, CPF, DAP, quantidade entregue e valor do leite produzido, segundo os documentos consolidados de pagamento contidos no processo TC-Processo 004.633/2011-3, uma vez que as irregularidades se processavam em modalidade fraudulenta.
24. No caso, embora se reconheça a responsabilidade primária da Fundação de Ação Comunitária no cadastramento dos produtores aptos para o fornecimento, havia uma obrigação secundária de manutenção dos produtores cadastrados, contida nos contratos firmados, que poderia ser compreendida como obrigação de vigilância da higidez dos agentes fornecedores e de vigilância do controle sanitário do rebanho.
25. É certo, todavia, que o caso pode se resolver favoravelmente aos laticínios se se compreender que o ônus probatório quanto à precariedade dos controles existentes seja atribuída ao TCU, uma vez que não existem elementos positivos para afirmar a precariedade de controle, se tratando apenas de uma ilação segundo o contexto factual presente nos autos. Assim, seria possível aplicar o entendimento excepcional contido no Acórdão 901/2018-TCU-Segunda Câmara (Rel. Min. José Múcio Monteiro) , no sentido de que:
'O ônus da prova sobre ocorrências ilegais imputadas a terceiros contratados pela Administração Pública cabe ao TCU, o qual deve evidenciar a conduta antijurídica praticada para fins de imputação de débito. A obrigação de demonstrar a boa e regular aplicação de recursos públicos é atribuída ao gestor, e não a terceiros contratados pela Administração Pública.'
26. No segundo ponto da peça 144, cuida-se de argumento já analisado na instrução da unidade técnica de origem (peça 83, itens 12.16-12.22) , qual seja, o eventual apontamento de falhas na realização da primeira planilha de produtores sem DAP, eventualmente submetida ao escrutínio do Ministério do Desenvolvimento Agrário, que reconheceu a validade de 452 declarações inicialmente consideradas irregulares. Este não é argumento suficiente para invalidar a relação de produtores contidos na peça 82, impondo ao laticínio a obrigação de apresentar as DAP válidas dos produtores indicados na relação que subsidiou o julgamento.
27. No terceiro ponto da peça 144, há de se ressaltar que, embora a citação do responsável alcançasse irregularidades relacionadas à condição simultânea de pequeno produtor e de vínculo empregatício com a Administração Pública, é certo que a condenação do responsável e a quantificação do débito lastreado na relação contida na peça 82 (planilha final com os débitos do laticínio Cabralac) alcança apenas produtores que não detinham DAP (peça 76) , ou seja, a condenação em débito do responsável está apenas calcada no primeiro item de citação (produtores sem DAP) , sendo que a existência de produtores detentores de relação funcional com a Administração não serviu de fundamento condenatório.
PROPOSTA DE ENCAMINHAMENTO
Deste modo, submete-se à consideração superior a presente análise complementar do recurso de reconsideração interposto por Enock Figueiredo de Souza - EPP - Laticínio Cabralac, para subsidiar a decisão de mérito a ser adotada pela Corte."
7.	O sr. Diretor da Serur assim se manifestou (peça 147) :
"Cumpre-nos, nesta oportunidade, esclarecer os pontos suscitados pelos Exmo. Ministro Benjamin Zymler, nos termos do excerto do despacho (peça 145) .
2.	Nesse sentido, o auditor esclarece que 'os documentos contidos no processo de fiscalização TC-Processo 004.633/2011-3 permitem afirmar, de forma verossímil, que a captação do leite era feita de fornecedores cadastrados na FAC, ao se cotejar a relação de produtores cadastrados na Fundação de Ação Comunitária (anos 2006-2010: peças 34-38 do TC-Processo 004.633/2011-3) ' e que 'não estão presentes nos autos os detalhamentos dos processos de pagamento apresentados pelos laticínios no período de 2006 a 2010, existindo apenas uma relação consolidada de produtores pagos, elaborada pela FAC, com a indicação de nome, CPF, DAP, tipo de leite e valor pago (anos 2006-2010: peças 34-38 do TC-Processo 004.633/2011-3) ' (peça 146, p. 2, itens 6 e 12) . 
3.	Por outro lado, o auditor reconhece (peça 146, p. 4, item 21) que:
'a decisão ora recorrida responsabilizou a entidade de laticínio por dois fundamentos distintos: quais sejam, as supostas práticas comissivas de inserção de produtores (itens 54-55 do voto: peça 87, p. 7) e a precariedade dos controles existentes (omissão - itens 59 do voto: peça 87, p. 7) , sendo que a instrução elaborada pela Serur se debruçou apenas na questão da precariedade dos controles existentes, não debatendo os fundamentos da decisão quanto à prática de inserção de produtores.' 
4.	Em face desse fato, e com o intuito de examinar 'os argumentos insertos no documento constante da peça 144 com o fim de verificar seus reflexos na elucidação dos fatos reputados como irregulares' (peça 145, p. 2) , o auditor analisa a responsabilidade do laticínio Cabralac e conclui que 'havia uma obrigação secundária de manutenção dos produtores cadastrados, contida nos contratos firmados, que poderia ser compreendida como obrigação de vigilância da higidez dos agentes fornecedores e de vigilância do controle sanitário do rebanho' (peça 146, p. 5, item 24) .
5.	Pois bem. Tendo em vista a omissão desta Secretaria quando da primeira atuação, julga-se oportuno fazer breves considerações acerca do cadastramento dos beneficiários produtores.
6.	A primeira norma que regulou o cadastramento dos beneficiários produtores foi a Resolução nº 16, de 10 de outubro de 2005, do Grupo Gestor do Programa de Aquisição de Alimentos (PAA) , publicada no DOU de 14/11/2005, que dispôs:
'2. BENEFICIÁRIOS 
 (...) 
Assim que for constatado que um agricultor alcançou a cota limite para a venda de leite ao Programa em cada semestre, o governo estadual, juntamente com as beneficiadoras de leite, deverá substituir os produtores por outros produtores que não atingiram a cota semestral, procurando atender as prioridades estabelecidas no item 'd' acima.
 (...) 
A qualquer tempo, no caso de surgimento de novo produtor ser incluído, as beneficiadoras de leite ficam obrigadas a efetuar seu cadastramento, desde que o mesmo atenda aos requisitos estabelecidos neste documento e faça parte de uma Categoria inferior maior Categoria já cadastrada.
 (...) 
2.3. As beneficiadoras de leite, para fazer parte do Programa, deverão promover a compra de leite de produtores familiares que atendam aos requisitos estabelecidos neste documento e observar as normas aqui expostas, tanto as gerais quanto as relativas à aquisição do produto, além de:
- Possuir registro regular no serviço de inspeção estadual ou federal ou municipal;
- Manter as obrigações fiscais e trabalhistas legalizadas atualizadas;
- Manter cadastro dos fornecedores de leite mensalmente atualizado;
- Manter cadastro mensalmente atualizado contendo as quantias diárias recebidas dos produtores beneficiários e o volume médio diário produzido por cada produtor.
- Alimentar sistemas e utilizar softwares ou outros instrumentos de gerenciamento propostos pelo Ministério do Desenvolvimento Social e Combate à Fome por intermédio da SESAN. (...) 
4. CONTRAPARTIDA DO ESTADO 
 (...) 
É responsabilidade do Estado convenente formalizar a relação contratual com as beneficiadoras de leite, de forma a prever a adoção, por essas entidades, de mecanismos que garantam o recebimento de leite produzido pelos agricultores familiares que se enquadrem no conceito de beneficiários produtores descrito no item 2, como, no referido contrato, estabelecer que as mesmas assegurem a prestação contínua e eficaz dos seguintes serviços:
- Distribuição diária do leite até os locais pré-estabelecidos municípios, distritos ou localidades adjacentes) ;
- Reposição do leite de sacos furados;
- Fornecimento de freezers para a estocagem do leite nos municípios, distritos ou localidades adjacentes;
- Transporte do leite em caminhões apropriados;
O Estado deverá, ainda, assegurar a formalização da relação contratual entre as beneficiadoras de leite e os produtores familiares fornecedores de leite para o Programa, visando a garantia do fornecimento do produto conforme estabelecido na proposta, prevendo penalidades no caso do não cumprimento, por comprovação de dolo má fé por parte do produtor, principalmente no que se refere à qualidade do produto.
 (...) 
5. OBRIGAÇÕES
As obrigações das partes a serem definidas no convênio, devem observar o disposto a seguir.
5.1. Compete ao Ministério do Desenvolvimento Social e Combate à Fome:
 (...) 
5.2. Compete ao Estado Convenente
 (...) 
p) Fiscalizar as beneficiadoras de leite, os beneficiários produtores e os beneficiários consumidores com relação ao cumprimento das normas gerais do Programa e com relação ao respeito à ordem de preferência estabelecida no item 2 deste documento, assim como descredenciar imediatamente do Programa qualquer beneficiadora de leite ou produtor que descumpra as normas estabelecidas nas Resoluções do Grupo Gestor.
q) Apresentar semestralmente à SESAN o cadastro atualizado das famílias beneficiárias, destacando excluídos e incluídos no período com a respectiva justificativa, bem como apresentar com a mesma periodicidade os cadastros fornecidos pelas beneficiadoras de leite e descritos no item 2.3, letra 'c'.'
7.	Como se vê, a Resolução nº 16, de 10 de outubro de 2005, estabelecia que as beneficiadoras de leite ficavam obrigadas a efetuar o cadastramento de um novo produtor, manter cadastro dos fornecedores de leite mensalmente atualizado, com o controle das quantias diárias recebidas dos produtores beneficiários e o volume médio diário produzido por cada produtor.
8.	A Lei 11.326, de 24 de julho de 2006, que estabelece as diretrizes para a formulação da Política Nacional da Agricultura Familiar e Empreendimentos Familiares Rurais, não regulou o cadastramento dos beneficiários produtores. 
9.	A Resolução nº 37, de 9 de novembro de 2009, também editada pelo Grupo Gestor do Programa de Aquisição de Alimentos, publicada no DOU de 10/11/2009, revogou a Resolução nº 16, de 2005, porém não dispôs, de forma taxativa, acerca da competência das beneficiadoras de leite para efetuar cadastramento de um novo produtor. 
10. Pois bem. Cabe detalhar a conduta da Cabralac para exame da responsabilidade do laticínio. Em sede de alegações de defesa, a empresa alegou (peça 14, p. 6) que:
'Certamente os pequenos produtores rurais que atendiam aos requisitos necessários eram encaminhados pela empresa defendida à entidade devidamente credenciada pelo MDS para a emissão de DAP (EMATER, SINDICATOS, ETC) , a fim de se tornarem aptos a fornecer leite para o programa, o que não atrai qualquer responsabilidade deste para com o efetivo credenciamento daquele produtor encaminhado e da regularidade deste credenciamento.'
11. Assim, o Exmo. Ministro Bruno Dantas deixou assente no voto (peça 87, p. 6) condutor do Acórdão 1866/2017-TCU-Primeira Câmara que:
'54. Por fim, ao examinar as alegações de defesa apresentadas pela entidade de laticínio Cabralac, percebo não serem procedentes, especialmente pelo fato de a entidade de laticínio ser a responsável pela informação dos valores corretos a serem pagos pela FAC. Dessa forma, a cada usina cabia a incumbência de informar quantos e quais eram os beneficiários produtores por ela cadastrados, e só assim a fundação estaria apta a efetuar os pagamentos.
 (...) 
55. Como a Cabralac inseriu diversos produtores que não preenchiam as condições necessárias para participação no programa, vejo que concorreu diretamente para a consecução das irregularidades apontadas, uma vez que sua conduta comprometeu a credibilidade da informação da quantidade declarada de leite processado e entregue aos beneficiários consumidores.
 (...) 
57. Ademais, segundo informado pela própria usina, os produtores eram por ela encaminhados para fins de obtenção de DAP e inserção no programa. Sendo assim, a despeito de a responsabilidade pela emissão dessa declaração ser da Emater, pode-se antever que deveria haver algum tipo de preocupação, por parte da empresa, em verificar vários quesitos prévios, como por exemplo, como afirma a Secex/PB, 'se o produtor de fato seria pronafiano, se realmente possuía gado leiteiro, as condições sanitárias do rebanho e do processo de ordenha, dentre outros pontos'. (destaques inseridos) '
12. Tem-se, então, como informado pela própria usina, que 'os pequenos produtores rurais que atendiam aos requisitos necessários, eram encaminhados pela empresa' (grifei) para a obtenção do DAP no MDA. De outras palavras, a usina verificava (ou deveria) , quando da análise dos requisitos legais, 'se o produtor de fato seria pronafiano, se realmente possuía gado leiteiro, as condições sanitárias do rebanho e do processo de ordenha, dentre outros pontos', procedimento esse que nada mais era o cadastramento dos beneficiários produtores de cuja competência era das usinas, nos termos da Resolução 16, de 2005, do Grupo Gestor do Programa de Aquisição de Leite.
13. Por via lógica, as atribuições dos laticínios de manutenção do cadastro ('Manter cadastro dos fornecedores de leite mensalmente atualizado' e 'Manter cadastro mensalmente atualizado contendo as quantias diárias recebidas dos produtores beneficiários e o volume médio diário produzido por cada produtor', vide item 2.3 da Resolução 16, de 2005 e art. 8º da Resolução 37, de 2009, ambas do Grupo Gestor do Programa de Aquisição de Leite) nada mais era do que a manutenção de um cadastro efetivado pelas usinas.
14. Assim, aquiesce-se com o entendimento da unidade técnica de origem, encampado pelo Exmo. Ministro Bruno Dantas no relatório que antecede a deliberação (peça 88, p. 20, item 12.3) , que 'na prática, era o próprio laticínio que inseria ou cadastrava os fornecedores no programa, na medida em que coletava o leite (supostamente) por eles produzido, informando posteriormente as respectivas quantidades para efeito de pagamento'. 
15. Em face do acima exposto, ratifica-se o esclarecimento do auditor de que 'todos os produtores relacionados na peça 82 (planilha que fundamenta a condenação) estão contidos nas 'Relações de beneficiários produtores do programa do leite' para o período de 2006 a 2010' (grifos no original) e de que 'não estão presentes nos autos os detalhamentos dos processos de pagamento apresentados pelos laticínios no período de 2006 a 2010, existindo apenas uma relação consolidada de produtores pagos, elaborada pela FAC, com a indicação de nome, CPF, DAP, tipo de leite e valor pago (anos 2006-2010: peças 34-38 do TC-Processo 004.633/2011-3) '.
16. Além disso, tendo em vista a omissão desta Secretaria acerca da análise da atribuição dos laticínios de efetuar o cadastro dos beneficiários produtores, bem como de mantê-lo, esclarece-se que, de fato e de direito, o laticínio Cabralac ou era responsável pelo cadastramento e manutenção dos pequenos produtores rurais, ou seja, responsável por 'verificar se o produtor de fato seria pronafiano, se realmente possuía gado leiteiro, as condições sanitárias do rebanho e do processo de ordenha, dentre outros pontos' ou, no mínimo, detinha 'uma obrigação secundária de manutenção dos produtores cadastrados, contida nos contratos firmados, que poderia ser compreendida como obrigação de vigilância da higidez dos agentes fornecedores e de vigilância do controle sanitário do rebanho', nos termos do entendimento do auditor (peça 146, p. 4, item 24) ."
8.	O sr. Secretário da Serur endossou as manifestações acima (peça 148) .  
9.	O d. representante do Ministério Público junto a esta Corte de Contas (MP/TCU) entendeu que está devidamente caracterizada a responsabilidade do Laticínio Cabralac nestes autos, tendo em vista os fundamentos contidos nos votos condutores da deliberação recorrida e do Acórdão 8030/2017-TCU-Primeira Câmara, bem como na nova análise realizada pela Serur. Assim, ratificou o seu pronunciamento anterior pela negativa de provimento aos recursos (peça 150) .
	É o relatório.

Johnson Gonçalves de Abrantes (OAB/PB 1.663), Rougger Xavier Guerra Júnior (OAB/PB 151.635-A) e outros

Subprocurador-Geral Paulo Soares Bugarin

RECURSOS DE RECONSIDERAÇÃO EM TOMADA DE CONTAS ESPECIAL. IRREGULARIDADES NA APLICAÇÃO DE RECURSOS DESTINADOS AO "PROGRAMA DO LEITE", NO ESTADO DA PARAÍBA. CONTAS IRREGULARES. DÉBITO SOLIDÁRIO. MULTA. CONHECIMENTO. ARGUMENTOS APTOS A MODIFICAR A DELIBERAÇÃO RECORRIDA. AUSÊNCIA DE RESPONSABILIDADE DO LATICÍNIO NAS IRREGULARIDADES APURADAS. PROVIMENTO. DÉBITO INSUBSISTENTE. PROVIMENTO PARCIAL DO RECURSO DO EX-GESTOR. MULTA. CIÊNCIA.

TOMADA DE CONTAS ESPECIAL (TCE)

Secretaria de Recursos (Serur)

Em exame recursos de reconsideração interpostos pela sra. Antônia Lúcia Navarro Braga, ex-presidente da Fundação de Ação Comunitária (FAC) , e pela empresa Enock Figueiredo de Souza - EPP (Laticínio Cabralac) contra o Acórdão 1866/2017-TCU-Primeira Câmara, proferido em tomada de contas especial decorrente de determinação contida no Acórdão 4416/2013-TCU-Primeira Câmara (Relatório de Auditoria) .
2.	Esta última deliberação deu origem a 36 tomadas de contas especiais, cada uma indicando como responsáveis o presidente da FAC à época e um laticínio.
3.	Do que ressai dos autos, o "Programa Leite da Paraíba", executado e operacionalizado pela FAC, é financiado com recursos oriundos de convênios firmados entre o Estado da Paraíba e o Ministério do Desenvolvimento Social e Combate à Fome (MDS) e de contrapartida estadual. A celebração das avenças está inserida no contexto do "Programa de Aquisição de Alimentos" (PAA) , iniciativa do governo federal que tem por objetivo o incremento da produção, com incentivos ao pequeno produtor familiar, e a ampliação do consumo de leite, por meio da distribuição do produto a pessoas em situação de insegurança alimentar, nos termos da Lei 10.696/2003.
4.	Assim, o MDS transferiu recursos para a FAC, entidade vinculada à Secretaria de Desenvolvimento Humano do Estado da Paraíba, entre os anos de 2005 e 2010, com vistas ao custeio do programa do leite.
5.	Cumpre anotar que a FAC foi extinta em dezembro de 2014, por iniciativa do governador do Estado da Paraíba, e, desde então, a Secretaria Executiva de Segurança Alimentar e Economia Solidária assumiu o programa.
6.	Conforme explicitado no voto que conduziu a deliberação a quo, "o programa consiste na aquisição, pelas entidades de laticínio, de leite de pequenos produtores familiares que atendam aos requisitos estabelecidos, levando o produto para beneficiamento na usina. Após pasteurizado, o leite é transportado a diversos postos de distribuição espalhados pelo Estado e operados pela FAC. Por fim, em dias e horários estabelecidos, o produto é entregue aos beneficiários previamente cadastrados que apresentem as condições necessárias para estarem incluídos no programa".
7.	O programa apresentava, pois, dois aspectos principais de cunho socioeconômico. O primeiro se refere à inclusão alimentar de beneficiários consumidores, os quais correspondem a famílias com renda mensal per capita de até meio salário mínimo que tenham, entre seus membros, gestantes, crianças de 6 meses a 6 anos, nutrizes até 6 meses, idosos com mais de 60 anos. O segundo aspecto compreende a inclusão econômica de pequenos agricultores familiares, na qualidade de produtores de leite que se enquadrem nos grupos previstos pelo Programa Nacional de Fortalecimento da Agricultura Familiar (Pronaf) e apresentem a Declaração de Aptidão ao Pronaf (DAP) .
II
8.	A auditoria examinada pelo Acórdão 4416/2013-TCU-Primeira Câmara identificou os seguintes achados: (i) existência de pessoas cadastradas que não possuíam os requisitos necessários para figurar como beneficiárias do programa; (ii) existência de produtores cadastrados no programa que não possuíam Declaração de Aptidão ao Pronaf (DAP) ; (iii) pagamentos realizados a fornecedores sem a DAP; (iv) pagamentos realizados a beneficiários produtores que possuíam vínculo empregatício com órgãos ou entidades públicas; (v) utilização, para a contratação dos laticínios, de dispensa de licitação, ao invés do pregão, conforme exigiam os convênios; (vi) pagamentos realizados a laticínios sem respaldo contratual e sem licitação válida; (vii) ausência ou precariedade do controle de qualidade e quantidade do leite distribuído aos beneficiários consumidores; e (viii) desorganização e inobservância das rotinas e procedimentos estabelecidos, pelo programa, para os postos de distribuição de leite.
9.	No presente feito, foi efetuada a citação do Laticínio Cabralac, bem como do sr. Gilmar Aureliano de Lima e da sra. Antônia Lúcia Navarro Braga, ex-presidentes da FAC, para apresentarem alegações de defesa em relação às irregularidades abaixo:
	- contratação e pagamento a pessoas estranhas ao "Programa do Leite da Paraíba" ante: (i) a ausência da DAP e da necessária confirmação do efetivo recebimento, beneficiamento e distribuição do leite oriundo dessas pessoas; e (ii) a constatação da existência de vínculo empregatício entre estas pessoas e a administração pública, além da inexistência da necessária confirmação do efetivo recebimento, beneficiamento e distribuição do leite adquirido.
10.	De forma mais específica, constatou-se o pagamento, nos exercícios de 2006 a 2010, de 971.445 litros de leite a dezenas de produtores que não se enquadrariam nas regras do programa (peça 82) .
11.	Os responsáveis apresentaram os argumentos acostados às peças 14-16 e 27-47.
12.	A Secex/PB concluiu no sentido de que os citados não conseguiram comprovar a efetiva adoção de providências para cumprir os normativos afetos à matéria, as cláusulas contidas nos convênios firmados entre a FAC e o MDS, bem como os contratos celebrados com os laticínios.
13.	O feito prosseguiu regularmente e, mediante a decisão ora vergastada, houve o julgamento pela irregularidade das contas dos recorrentes, com condenação em débito e aplicação de multa, nos termos abaixo:
	a) sra. Antônia Lúcia Navarro Braga, solidariamente com o Laticínio Cabralac: pela quantia original de R$ 476.222,21;
	b) sr. Gilmar Aureliano de Lima, solidariamente com o Laticínio Cabralac: pela quantia original de R$ 714.168,50.
14.	Além disso, foram aplicadas as multas previstas no art. 57 da Lei 8.443/1992: à sra. Antônia Lúcia Navarro Braga, no valor de R$ 70.000,00; ao sr. Gilmar Aureliano de Lima, no valor de R$ 120.000,00; e ao Laticínio Cabralac, no valor de R$ 190.000,00. 
III
15.	Por estarem presentes os requisitos de admissibilidade previstos nos arts. 32, inciso I, e 33 da Lei 8.443/1992, conheci dos recursos de reconsideração interpostos. Passo, nesse momento, ao exame de mérito.
16.	A sra. Antônia Lúcia Navarro Braga aduz que: (i) a relação fornecida pelo Núcleo de Tecnologia da Informação da FAC indicava que todos os fornecedores atendiam os requisitos para o fornecimento de leite, uma vez que todos possuíam a declaração expedida pelo MDS; (ii) o cadastro de produtores era fornecido pela Empresa de Assistência Técnica e Extensão Rural vinculada à Secretaria da Agricultura e Abastecimento do Estado (Emater/PB) ; (iii) a inclusão indevida de beneficiários decorreu de falhas de gestões anteriores, sendo que, ao assumir o cargo, determinou a realização de auditoria de gestão operacional para verificar falhas nos procedimentos de controle; (iv) não pode ser responsabilizada pela distribuição irregular dos laticínios; (v) a realização de acompanhamentos mensais e sistemáticos no controle de qualidade e quantidade do leite em cada município, com a correção de eventuais falhas, comprova a adoção de medidas para a correção das irregularidades na distribuição do leite; (vi) as falhas no procedimento de distribuição identificadas no relatório de auditoria foram corrigidas imediatamente; (vii) a aprovação da prestação de contas da entidade pelo Tribunal de Contas do Estado da Paraíba (APL TC 746/2013) depõe a seu favor; e (viii) não há indícios de ocorrência de má-fé, dolo, culpa ou locupletamento ilícito, devendo ser reconhecidas, apenas, falhas formais de gestão.
17.	Já o Laticínio Cabralac alega, em síntese, que: (i) há erro de julgamento por parte do TCU, que desconhece o funcionamento do "Programa do Leite"; (ii) não há menção da empresa na "Operação Almateia", da Polícia Federal, não podendo, portanto, ser responsabilizado por conduta de outras empresas, especialmente pelo fato de a investigação criminal não ter ensejado ações penais subsequentes; (iii) inexiste responsabilidade do laticínio pelo cadastramento dos produtores, sendo que a sua participação limitava-se à captação do leite junto aos produtores cadastrados pela FAC, não havendo norma legal ou contratual apontando o suposto dever; (iv) não possui responsabilidade pela irregularidade da emissão das DAP, que competia aos órgãos governamentais; (v) não havia obrigatoriedade de o laticínio manter em seu poder as DAP, não sendo possível imputar-lhe o ônus de comprovação da regularidade da inscrição dos produtores; e (vi) falta fundamento legal para impedir a contratação de pequeno produtor rural que detivesse cargo/função pública.
IV
18.	A unidade técnica manifestou-se no sentido de se conhecer dos recursos interpostos para, no mérito, negar-lhes provimento. 
19.	Para a Serur, havia obrigação tanto da FAC quanto do laticínio em fiscalizarem a regularidade dos fornecedores incluídos no programa.
20.	Em relação à entidade, a responsabilidade estaria fundamentada em cláusulas dos convênios celebrados entre o MDS e o Estado da Paraíba, segundo as quais era obrigação da executora, verbis:
	Convênio 66/2007
	"Subcláusula Primeira
	Obrigações da Executora
	2.4.15 manter atualizado o cadastro dos produtores e dos beneficiários do Programa de Incentivo à Produção e ao Consumo de Leite, por meio do Sistema Informatizado do Programa de Aquisição de Alimentos - SlSPAA Leite, disponível no portal do MDA: www.mds.gov.br, de acordo com o Manual de Instruções, bem como implantar e alimentar softwares, sistemas ou outros instrumentos de gerenciamento fornecidos pelo Ministério do Desenvolvimento Social e Combate à Fome/SESAN"  (peça 15, p. 2 e 7, do TC-Processo 004.633/2011-3) .
	Convênio 7/2009
	Subcláusula Primeira
	2.2.13 fiscalizar as beneficiadoras de leite, os beneficiários produtores e os beneficiadores consumidores com relação ao cumprimento das normas gerais do Programa, assim como descredenciar imediatamente do Programa qualquer beneficiadora de leite ou produtor que descumpra as normas estabelecidas pelo Grupo Gestor do PAA Leite; (...) 
	2.2.19 designar servidor, na condição de gestor, para acompanhar e supervisionar a execução do objeto deste Convênio, o qual, inclusive, manterá relacionamento direto com representantes do CONCEDENTE;" (peça 15, p. 15 e 29 do TC-Processo 004.633/2011-3) .
21.	Já para o laticínio, a responsabilidade adviria de obrigação contratual contida em cláusula padrão nos contratos de fornecimento de leite, verbis:
	"l) Manter permanentemente atualizado o cadastro das Associações e dos Agricultores Familiares a elas vinculadas, que são fornecedores de leite, tanto em meio impresso como em magnético, atentando para o controle sanitário do rebanho em produção, conforme a legislação vigente" (peça 60, p. 83 do TC-Processo 004.633/2011-3) .
22.	Entende a Serur que, ainda que houvesse fraude no sistema de concessão das DAP, esta declaração "conteria apenas uma enunciação declarativa de um fato, qual seja, de que aquele núcleo familiar se enquadrava nos requisitos simultâneos do art. 3º da Lei 11.326/2006, sendo que as emissões das DAP irregulares poderia ter sido identificada no momento em que os agentes exercitassem suas obrigações de fiscalizar a composição do cadastro, expurgando produtores que não se enquadrassem nos requisitos legais".
23.	Desse modo, a unidade técnica sustenta que tanto a FAC quanto o laticínio não desempenharam adequadamente suas obrigações ao se depararem com a situação de um fornecedor que exibiu uma DAP em desconformidade com os requisitos legais por meio de ações continuadas de manutenção do cadastro de fornecedores. 
24.	Sobre a incompatibilidade entre o exercício de cargo/função pública e a qualificação de pequeno produtor rural, a Serur destaca que, de acordo com os critérios utilizados para a caracterização de agricultores familiares, conforme a definição contida na Lei 11.326/2006, era exigida "renda familiar predominantemente originada de atividades econômicas vinculadas ao próprio estabelecimento ou empreendimento" (art. 3º, inciso III, da Lei 11.326/2006) . Logo, em interpretação sistêmica da norma, estaria vedada a participação daquele que exerce função ou cargo público, por absoluta incompatibilidade material.
25.	Por fim, a unidade técnica salienta que o dano ao Erário ficou caracterizado mediante o descuido no trato da coisa pública no momento em que os recorrentes deixaram de exercer sua competência de manter a correição dos cadastros de produtores.
26.	O MP/TCU endossou a análise acima.
 V
27.	Antes de analisar as alegações recursais, considero relevante tecer algumas considerações sobre o funcionamento do programa.
28.	A Lei 13.326/2006, que estabelece as diretrizes para a formulação da Política Nacional da Agricultura Familiar e Empreendimentos Familiares Rurais, assim dispõe em seu art. 3º:
	"Art. 3º Para os efeitos desta Lei, considera-se agricultor familiar e empreendedor familiar rural aquele que pratica atividades no meio rural, atendendo, simultaneamente, aos seguintes requisitos: (...) 
	II - utilize predominantemente mão-de-obra da própria família nas atividades econômicas do seu estabelecimento ou empreendimento;
	III - tenha renda familiar predominantemente originada de atividades econômicas vinculadas ao próprio estabelecimento ou empreendimento; [redação então vigente e posteriormente alterada pelo Lei 12.512/2011];
	IV - dirija seu estabelecimento ou empreendimento com sua família." (grifos acrescidos) .
29.	Utilizando-se desse conceito legal de agricultor familiar, o Programa de Aquisição de Alimentos - Incentivo à Produção e ao Consumo de Leite (PAA - Leite) foi assim regulamentado pela Resolução 37/2009 do Grupo Gestor do PAA:
	"Art. 5º Os beneficiários produtores do Programa PAA - Leite são os agricultores familiares que se enquadram nos grupos 'A', 'A/C', 'B', e 'agricultor familiar' do Programa Nacional de Fortalecimento da Agricultura Familiar - PRONAF, e que apresentam a Declaração de Aptidão ao Pronaf (DAP) regulamentada pelo Ministério do Desenvolvimento Agrário, desde que participem das ações promovidas pelo Convenente, notadamente as relativas à assistência técnica e realizem a vacinação do rebanho, especialmente contra a febre aftosa e que produzam no máximo 150 litros de leite por dia.
	Art. 6º Para apuração do teto a que se refere o inciso VI do art. 5º do Decreto nº 6.959/2009, o limite máximo de aquisição do PAA - Leite será de R$ 4.000 (quatro mil reais) por beneficiário produtor, para cada semestre, considerados os meses de janeiro a junho e de julho a dezembro, limitado a 100 (cem) litros por dia por produtor." (grifos acrescidos) .
30.	Ou seja, além dos requisitos de capacidade de produção, para os produtores de leite participarem do programa, eles deveriam apresentar o documento intitulado Declaração de Aptidão ao Pronaf (DAP) .
31.	Consoante a então vigente Portaria 47/2008, do Ministério do Desenvolvimento Agrário - MDA (art. 1º) , a DAP "é o instrumento que identifica os agricultores familiares e/ou suas formas associativas organizadas em pessoas jurídicas, aptos a realizarem operações de crédito rural ao amparo do Programa Nacional de Fortalecimento da Agricultura Familiar - Pronaf".
32.	Essas declarações, com validade de até seis anos para pessoas físicas, poderiam ser emitidas por diversas instituições credenciadas: Emater, Instituto Nacional de Colonização e Reforma Agrária - Incra, associações e sindicatos de produtores rurais, dentre outros (arts. 3º e 9º da Portaria MDA 47/2008) .
33.	Ainda, segundo a norma, as DAP constituíam instrumento hábil de identificação dos agricultores familiares de modo a permitir-lhes o acesso às ações e políticas públicas dirigidas a essa categoria de produtores (§ 2º do art. 1º da Portaria MDA 47/2008) .
34.	Como requisito de validade, a norma estabeleceu que as DAP deveriam ser assinadas pelos beneficiários e pelo agente emissor vinculado a órgão ou entidade autorizada a emitir o referido documento (art. 15 da Portaria MDA 47/2008) .
35.	Consoante a então vigente Portaria 85/2008, da Secretaria de Agricultura Familiar (SAF) , em seu art. 21, as DAP poderiam ser emitidas manualmente ou por meio eletrônico. Para aquelas emitidas manualmente, era estabelecido que, a partir de dezembro de 2008, elas somente produziriam efeitos legais "após o registro na base de dados e a efetivação da validação pela SAF" (art. 31 da Portaria SAF 85/2008) .
VI
36.	Passo a tratar das ocorrências objeto de citação.
37.	A FAC mantinha base de dados com os produtores rurais cadastrados no programa. A base, referente aos exercícios de 2005 a 2010, foi confrontada com listagem fornecida pelo Ministério do Desenvolvimento Agrário (MDA) , quando se constatou que milhares de produtores integrantes do cadastro da FAC não se encontravam na base de dados do Ministério (peças 1, p. 10, e 39 do TC Processo 004.633/2011-3) .
38.	Assim sendo, os pagamentos efetuados a esses produtores não integrantes da lista do Ministério foram objeto de citação por esta Corte no bojo das 36 tomadas de contas especiais instauradas.
39.	Entretanto, em que pese não constarem da lista do Ministério, esses produtores possuíam um número de DAP associado na lista da FAC. Uma possível explicação para tanto é que as DAP tinham validade de até seis anos e a obrigatoriedade de cadastrá-las no banco de dados do Ministério somente passou a ocorrer a partir de dezembro de 2008. Ou seja, até essa data era possível a existência de DAP válidas emitidas a partir de dezembro de 2002 e que não precisariam constar da base de dados do MDA.
40.	Confirmando essa linha de entendimento, os laticínios, apesar de argumentarem que não detinham obrigação de possuir cópias das DAP, apresentaram várias delas, no total de 592, em suas alegações de defesa. Tratava-se de documentos emitidos manualmente e que não constavam dos registros do MDA.
41.	Foi então efetuada nova diligência ao Ministério, sempre em relação às 36 tomadas de contas especiais instauradas, que confirmou a validade formal de 452 documentos. Quanto aos 140 restantes, foram apontadas as seguintes falhas: a) ausência da assinatura do agricultor ou do agente emissor (60 casos) ; b) dificuldades de identificação das informações de alguns campos - nome do agente emissor, número da DAP ou data de emissão - (78 casos) ; e c) emissão após dezembro de 2008, sem constar da base dados do MDA (2 casos) (diligência feita no âmbito do TC Processo 025.140/2013-2, copiada na peça 66, p. 3, destes autos) .
42.	Os documentos considerados regulares pelo MDA tiveram seus correspondentes pagamentos afastados do débito inicialmente imputado.
43.	Constatou-se, também, a existência de fornecedores de leite que apresentavam vínculo empregatício com o governo do Estado da Paraíba, prefeituras municipais ou órgãos e entidades públicas. Quanto a estes, entendo que, nos termos da Lei 13.326/2011, para o produtor rural se enquadrar no programa, ele deveria, pessoalmente, dirigir a atividade rural que deveria ser sua principal forma de sustento, de forma que não seriam elegíveis pessoas que exercem outras atividades remuneradas de forma permanente. Logo, creio que esses pagamentos a servidores públicos não podem ser considerados regulares, de acordo com o entendimento consubstanciado em recentes precedentes jurisprudenciais desta Corte (vide Acórdãos 6.749/2018, 8.616/2018, 9.477/2018, 9.478/2018, todos da 1ª Câmara) , os quais podem ser sintetizados nas seguintes ponderações constantes do voto condutor do acórdão recorrido:
	" (...) partiu-se da premissa de que aquele indivíduo que exerce função ou cago público e, por consequência, cumpre expediente em repartição, não pode ser enquadrado, de forma concomitante, como pequeno produtor rural pronafiano, não apenas em função da disponibilidade do fator tempo, mas também em razão do fato de sua fonte de renda principal não ser originária da produção familiar." (grifos acrescidos) .
44.	Para os demais produtores com documentos impugnados, foram apresentadas, nas alegações recursais, as listas da FAC contendo o nome do produtor, seu número de CPF e da DAP. Não foram, entretanto, justificadas as falhas de preenchimento apontadas pelo concedente e a discrepância entre as listas da FAC e do Ministério.
VII
45.	Passo a tratar da responsabilização pelas ocorrências.
46.	Em termos de operacionalização, o programa assim funcionava, consoante Resoluções 16/2005 e 37/2009, expedidas pelo Grupo Gestor do Programa de Aquisição de Alimentos (PAA) :
	a) beneficiadoras de leite (laticínios) adquirem leite de pequenos produtores familiares que atendam aos requisitos do programa - inscritos no Pronaf;
	b) depois de beneficiado, o leite é transportado a diversos postos de distribuição espalhados pelo Estado e operados pela FAC; e
	c) em dias e horários estabelecidos, o produto é entregue aos beneficiários previamente cadastrados que apresentem as condições necessárias para estarem incluídos no programa.
47.	Cabia à FAC efetuar os pagamentos aos laticínios e produtores de acordo com o volume de leite coletado, beneficiado e distribuído.
48.	Havia, portanto, dois conjuntos de relações jurídicas no bojo do programa.
49.	A primeira relação jurídica dizia respeito ao contrato de fornecimento entre a FAC e os produtores, os quais deveriam fornecer leite in natura aos laticínios. Pelo que consta dos autos, essa relação jurídica passou a ser formalizada em contrato escrito a partir do exercício de 2011 e, para receber o pagamento da FAC, o produtor deveria "apresentar após o primeiro dia útil posterior ao encerramento da primeira e segunda quinzena de cada mês, a solicitação de pagamento na quinzena, bem como o seu número da Declaração de Aptidão ao PRONAF (DAP) " (cláusula quarta do contrato - peça 152, p. 19) .
50.	A segunda era estabelecida entre os laticínios e a FAC (peça 18, p. 1, do TC Processo 004.633/2011-3) . Por meio do instrumento contratual e, de acordo com a Resolução 37/2009, os laticínios se obrigavam a:
	a) manter cadastro dos beneficiários produtores mensalmente atualizado no local de beneficiamento do leite para fiscalização do MDS;
	b) manter cadastro mensalmente atualizado contendo as quantias diárias recebidas dos beneficiários produtores;
	c) captar o leite junto aos produtores que atendam aos requisitos do programa;
	d) processar e envasar o produto em embalagem plástica;
	e) distribuir, diariamente, o leite processado até os locais pré-estabelecidos (municípios, distritos ou localidades adjacentes) .
51.	Pois bem, ante a contratação de produtores em situação irregular, cabe analisar de quem era a responsabilidade de verificar se eles possuíam as condições para participar do programa.
52.	Consoante relatório da Controladoria Geral do Estado da Paraíba, a Emater/PB era a "entidade oficial credenciada pelo Ministério do Desenvolvimento Agrário - MDA, no âmbito do Estado da Paraíba, para realizar o cadastramento dos agricultores familiares e emitir a DAP" (peça 38, p. 19) .
53.	À FAC, por sua vez, cabia "fiscalizar as beneficiadoras de leite, os beneficiários produtores e os beneficiadores consumidores com relação ao cumprimento das normas gerais do Programa, assim como descredenciar imediatamente do Programa qualquer beneficiadora de leite ou produtor que descumpra as normas estabelecidas pelo Grupo Gestor do PAA Leite" (grifou-se) (cláusula 2.2.13 do Termo de Convênio 7/2009 - peça 15, p. 28-29 do TC Processo 004.633/2011-3) .
54.	Ou seja, apesar de as DAP terem sido emitidas pela Emater/PB e outras instituições, o fato é que a FAC comprometeu-se perante a União e os laticínios a garantir que os beneficiários produtores estivessem em condições de participar do programa de distribuição de leite.
55.	Assim sendo, entendo que os então gestores da FAC devem ser responsabilizados pelos pagamentos a produtores em eventual situação irregular.
56.	Quanto ao argumento da sra. Antônia Lúcia Navarro Braga de que buscou sanar as falhas que vinham desde a gestão anterior, registro que, durante a sua gestão, foram efetuadas sindicâncias com os seguintes resultados (peça 1, p. 11) :
	a) empresa Santa Águida Indústria e Comércio do Laticínio Ltda. (Vakilla) : rescisão unilateral do contrato, descredenciamento do laticínio, aplicação de multa equivalente a 10% do valor contratual, suspensão da participação da empresa em licitações públicas e impedimento de contratar por 2 anos;
	b) Laticínios Cooperativa Agropecuária Sant'Anna Ltda. (Copasa) e Serrote Branco Agroindústria Ltda.: realização de recadastramento dos produtores vinculados ao Programa do Leite e descredenciamento dos laticínios; e
	c) Laticínio Agroleite Comercial de Alimentos Ltda. (extinto Del Campo) : rescisão unilateral do contrato, descredenciamento do laticínio, aplicação de multa sobre o valor do contrato, suspensão da participação da empresa em licitações públicas e impedimento de contratar por dois anos, suspensão do Certificado Estadual de Cadastro e Habilitação da empresa e recomendação de devolução do dinheiro.
57.	As duas primeiras, entretanto, somente ocorreram ou depois de constatações de monitoramento in loco efetuado pelo convenente ou depois de denúncias específicas, não sendo, pois, resultado de uma atuação diligente e tempestiva da gestora (peça 24, p. 11, do TC Processo 004.633/2011-3) . A sindicância do Laticínio Vakilla, por exemplo, somente ocorreu depois de o então prefeito de Boa Vista/PB, em 26/11/2009, informar que:
	a) "haveria a distribuição, sem qualquer critério, de Declarações de Aptidão do PRONAF - DAP, por funcionário da Emater/PB;
	b) após o início do funcionamento da Associação de Pequenos Produtores de Boa Vista, ocorrida em julho de 2009, teria havido o crescimento vertiginoso da produção de leite do município, tendo sido adquirido pelo laticínio Vakilla... em setembro de 2009, 163.000 litros de leite e, em outubro de 2009, 240.000 litros de leite, sem que no período sob referência a Secretaria de Serviços Rurais do Município tivesse registrado qualquer crescimento no Rebanho Bovino Leiteiro;" (peça 23, p. 55, do TC Processo 004.633/2011-3) (grifou-se) .
58.	Veja-se que o contrato com o mencionado laticínio foi celebrado pela própria responsável e foi renovado mesmo depois da denúncia. Nesse sentido, menciono as seguintes considerações constantes do Relatório de Fiscalização 1/2010, do Ministério do Desenvolvimento Social e Combate à Fome (MDS) , de 4/6/2010 (peça 23, p. 65-66, do TC Processo 004.633/2011-3) :
	"Foi celebrado, em 17.09.2009, entre a FAC e o Leite Vakila - Santa Águida Indústria e Comércio de Produtos Ltda., o Contrato de Fornecimento de Leite Pausterizado, cuja vigência foi de 17.09.2009 a 31.12.2009.
	Posteriormente, em 29.12.2009, foi celebrado novo Contrato entre a FAC e o referido laticínio, cuja vigência abrange o período de 01.01.2010 a 31.12.2010.
	Neste ponto, causa estranheza a iniciativa da FAC de celebrar novo contrato com o citado laticínio apesar das conclusões registradas no relatório-de sindicância consubstanciado pelo Processo 2780/2009 SEDAP, do qual a FAC tomou conhecimento por intermédio do Oficio 1852/2009 SEDAP - Secretaria de Estado do Desenvolvimento da Agropecuária e da Pesca, de 26.11.2009, ... e por meio do qual a SEDAP sugere que seja retido o pagamento do leite aos mencionados no citado processo, tanto os produtores como as usinas. Ademais, diante dos fatos até então conhecidos, tal contratação não se mostraria recomendável".
	Registre-se, também, por oportuno, a falta de tempestividade ou o não atendimento pela FAC das recomendações constantes do Ofício 800/2009 SESAN/MDS, de 15.12.2009, quais sejam:
	a) que a Associação de Pequenos Produtores de Boa Vista seja desligada do Programa leite FomeZero da Paraíba (fato ocorrido apenas na segunda quinzena de março de 2010) ;
	b) que os indivíduos que constem das listagens de produtores do Programa e que, comprovadamente, não são produtores de leite ou nunca participaram do Programa sejam descredenciados (esta Secretaria não possui registro de que essa recomendação tenha sido cumprida) ;
	c) que o montante de recursos pagos a esses produtores sejam devolvidos a conta Única do Convênio 007/2009 (esta Secretaria não possui registro de que essa recomendação tenha sido cumprida) ; e
	d) que sejam aplicadas as penalidades porventura previstas em contrato firmado com a FAC e o laticínio Vakilla (além de esta Secretaria não possuir registro de que essa recomendação tenha sido cumprida, foi noticiado que foi celebrado novo contrato em 29.12.2009) ." (grifou-se) .
59.	Outrossim, tal qual apontado pela unidade técnica, "a atividade de alteração dos cadastros ocorreu também na gestão da recorrente, com a inserção de falsos produtores, explicitando a omissão no dever de análises periódicas nas relações de produtores elaboradas em conjunto com a empresa de laticínios, não se mostrando a determinação da recorrente para a realização de auditoria global como medida eficaz para impedir a inclusão de novos produtores irregulares" (peça 150, p. 8) .
60.	Ou seja, não é viável concluir que a gestora agiu de forma diligente ao assumir a gestão, não cabendo afastar sua responsabilidade pelos pagamentos questionados ao argumento de que assumiu o cargo com o programa já em execução e que adotou as medidas pertinentes para saneá-lo.
61.	Tal qual observado pela unidade técnica originária, "a Sra. Antônia Lúcia Braga afirmou ter conhecimento de que o programa apresentava diversas falhas que precisavam ser sanadas. Algumas dessas falhas poderiam ter sido objeto de pronta atuação da então gestora... Por exemplo, um recadastramento completo e rigoroso, com o auxílio da EMATER e da SEDAP, poderia ter identificado diversas situações, a exemplo de produtores sem DAP e outros que, embora supostamente fornecessem leite ao programa, possuíam vínculos empregatícios com prefeituras ou com o próprio Estado da Paraíba." (peça 83, p. 11) (grifos acrescidos) .
62.	Ou ainda, consoante bem colocado no voto condutor do acórdão recorrido (peça 87, p. 5) : "tais ações [de fiscalização] deveriam e poderiam ter sido implementadas, mesmo que fossem realizadas fiscalizações em pequenos grupos de produtores com regularidade. (...) resta claro que a ex-gestora não empreendeu os esforços necessários e exigidos para que os objetivos do programa fossem adimplidos (...) " (grifos acrescidos) .
63.	Somente em 30/12/2010, depois de recomendação do Ministério Público Federal, foi concluída ação de recadastramento dos produtores rurais inscritos no Programa (dos 8.363 produtores então ativos do sistema da FAC, somente 4.902 compareceram ao recadastramento, sendo que 1.400, depois de visita técnica, foram eliminados por não se enquadrarem como agricultores familiares) . Isto é: ao término do processo, restaram 3.502 produtores de leite aptos a fornecerem o produto ao Programa (peça 2, p. 11, e peça 206, p. 31-32, do TC Processo 004.633/2011-3) .
VII.1
64.	Quanto ao laticínio, consoante o termo de contrato assinado com a FAC, cabia-lhe fornecer, dentre outros, os seguintes documentos quando da solicitação dos pagamentos:
	"a) Nota fiscal contendo a descrição.do quantitativo do produto, preço unitário do litro acompanhada das segundas vias dos recibos de entrega padrão, devidamente assinados pelos responsáveis (locais credenciados pela FAC nos respectivos postos de distribuição/municípios;
	b) Relação impressa dos Agricultores Familiares, com nome, CPF, DAP, quantidade e valor do leite produzido e entregue individualmente por cada um, preenchido pela respectiva Associação dos Pequenos Produtores de leite da região,' acompanhada de arquivo magnético (disquete ou similar) ;
	c) Termo de Responsabilidade, emitido por cada uma das Associações dos Agricultores Familiares (...) declarando serem os mesmos pequenos produtores de leite paraibanos enquadrados nas normas do Programa do Leite da Paraíba e do Convênio do Governo Federal com o Governo do Estado;" (grifou-se) (cláusula quinta - peça 48, p. 244, do TC Processo 004.633/2011-3) .
65.	Veja-se que deveriam ser apresentados recibos de entrega aos beneficiários do leite e que não houve a impugnação desses documentos, o que resultaria na presunção de que todo o leite pago pela FAC foi objeto de pasteurização e distribuição, tal qual estabelecido nas normas do Programa.
66.	Por outro lado, era pré-requisito para a coleta do leite que o produtor detivesse a DAP, cuja legitimidade seria atestada pelas associações dos agricultores familiares. Esses documentos eram encaminhados para a FAC, que processava os pagamentos aos laticínios e aos produtores.
67.	Ou seja, o laticínio baseava-se em documentos emitidos pelas instituições com prerrogativa normativa para tanto, o que conferia a esses documentos a presunção de legitimidade. Ademais, a relação de produtores, acompanhada do número da DAP, era submetida à FAC, que tinha o poder-dever de apreciar a legitimidade da relação antes de autorizar os pagamentos, quer aos laticínios quer aos produtores.
68.	Não entendo, pois, ser exigível que os laticínios fiscalizassem as atividades de terceiros ou da própria administração pública, na qualidade de emissores das DAP. Isso porque um mero instrumento contratual não pode delegar a particulares poderes ínsitos à administração pública.
69.	É sob essa ótica que entendo que devem ser interpretados o art. 8º, inciso III, da Resolução 37/2009, o qual estabelece que as entidades de laticínio deverão "manter cadastro dos beneficiários produtores mensalmente atualizado no local de beneficiamento do leite para fiscalização do MDS", dentre outras atribuições.
70.	Ou seja, a manutenção do cadastro diz respeito ao arquivo da lista de produtores de quem o leite foi coletado, cuja finalidade seria possibilitar a fiscalização pelo Ministério concedente. Entendimento semelhante parece-me que deva ser conferido à seguinte cláusula contratual que estabelecia como obrigação do laticínio:
	"Manter permanentemente atualizado o cadastro das Associações e dos Agricultores Familiares a elas vinculadas, que são fornecedores de leite, tanto em meio impresso como em magnético, atentando para o controle sanitário do rebanho em produção, conforme a legislação vigente;" (cláusula oitava, inciso II, alínea 'l') (peça 48, p. 246, do TC Processo 004.633/2011-3) .
71.	Nessa linha de raciocínio, também extraio desse dispositivo a obrigação de o laticínio manter em arquivo as suas ações referentes aos produtores rurais, não atingindo, portanto, o alcance dado pelos pareceres precedentes no sentido de que esse dispositivo conferiria poderes de polícia ou de controle sobre os atos da administração ou de terceiros e, mormente, verificar a legitimidade das DAP emitidas.
72.	Por conseguinte, ante a ausência de outros questionamentos, o que se verifica é que o laticínio cumpriu com suas obrigações contratuais, quais sejam, adquiriu o produto de produtores com indicação dos atores competentes de que seriam aptos ao programa, beneficiou o leite e o distribuiu aos consumidores também indicados pela contratante.
73.	Creio, pois, que deva ser afastada a responsabilidade do laticínio referente aos pagamentos a produtores não elegíveis para o programa.
VIII
74.	Como visto, o programa social tinha uma faceta dúplice. De um lado, a aquisição de leite junto a pequenos produtores. De outro, o fornecimento de leite a consumidores carentes.
75.	Questionou-se, nestes autos, a ausência de legitimidade de DAP emitidas em razão dos seguintes motivos: a) falhas formais no preenchimento dos documentos; b) servidores públicos na condição de produtores familiares; e c) ausência de compatibilidade entre a lista da FAC e a do Ministério concedente.
76.	Não se apontou que esses produtores não tenham entregue o produto ou que não tivessem condição de fazê-lo. Tampouco foram impugnados os recibos de distribuição de leite aos beneficiários produtores, o que indica que houve o fornecimento de leite pelos produtores.
77.	O que se depreende dos autos é que o produtor, mesmo irregular, entregou o leite, o laticínio o beneficiou e a população carente o recebeu. Ou seja, os pagamentos questionados acabaram por permitir o atingimento de uma finalidade pública a que visava o convênio.
78.	Em suma, ao meu ver, inexiste prova nos autos que permita afirmar que o fornecimento de leite por pessoas eventualmente inaptas a participar do programa implicou, por si só, a ausência de recebimento, beneficiamento e distribuição do produto à população.
79.	Não olvido que foi confirmada a existência de falhas graves na execução do referido programa, consoante informações obtidas por meio da "Operação Almateia", desencadeada pelo Ministério Público Federal em conjunto com a Polícia Federal e Controladoria-Geral da União. Nessa operação, foram identificadas a adição indevida de produtos químicos para prolongar irregularmente a validade do produto; a adulteração fraudulenta das quantidades fornecidas, beneficiadas e distribuídas; a existência de produtores "fantasmas" cadastrados pelas empresas, dentre outras irregularidades (peça 83, p. 5) .
80.	Entretanto, na ação policial, bem como nas sindicâncias antes mencionadas, os laticínios envolvidos eram: Copasa, Cariri (Coapecal) , Boa Vista, Vakilla, Agroleite, Lutty Ilpla, Acelp e Grupiara (peça 2, p. 4-7) .
81.	O laticínio de que trata esta tomada de contas especial não aparece envolvido nessas investigações, não se podendo extrapolar os seus resultados, sob pena de violação do princípio da presunção de inocência. Até porque, no que diz respeito aos produtores rurais, o modus operandi apontado nessas investigações era diverso das falhas constatadas nestes autos.
82.	Nas investigações, apurou-se a existência de DAP formalmente válidas referentes a pessoas físicas, "laranjas", que sequer eram produtores, consoante a coleta de depoimentos e investigações in loco, o que possibilitou o pagamento aos laticínios por leite não coletado, não pasteurizado e tampouco distribuído (peça 23, p. 236, do TC Processo 004.633/2011-3) .
83.	Nestes autos, tratou-se da análise documental das DAP, sem, contudo, analisar-se se o produtor detinha condições de fornecer o leite. Ou seja, a falha apontada nas mencionadas investigações não seria captada pela metodologia adotada nos presentes autos, pois, como realçado, não se analisou a capacidade produtiva dos produtores de que tratam os documentos questionados.
84.	Nessa linha, por não se questionar a distribuição do leite aos beneficiários consumidores, vislumbro dificuldades de se falar em prejuízo ao Erário. Isso até poderia ocorrer caso o produtor auferisse, com a venda, receitas superiores às de mercado. Entretanto, não há indicativos de que isso tenha ocorrido e tampouco quantificado.
85.	É certo que o entendimento proposto neste voto aplica-se porque o laticínio em questão não restou envolvido na já mencionada operação da Polícia Federal, a qual apontou gravíssimas falhas na execução do programa atribuíveis a outros laticínios.
86.	Creio, portanto, que o melhor enquadramento das condutas dos ex-dirigentes da FAC seja caracterizá-las como grave infração à norma legal, passível da sanção prevista no art. 58, inciso II, da Lei 8.443/1992, devido aos pagamentos questionados no bojo do contrato específico em análise.
IX
87.	Passo a tratar da sanção dos responsáveis.
88.	O sr. Gilmar Aureliano de Lima já foi sancionado com duas multas por meio dos recentes Acórdão 3575/2019-TCU-Primeira Câmara e 3.726/2019-1ª Câmara, de minha relatoria, ambas no valor de R$ 30.000,00.
89.	A sra. Antônia Lúcia Navarro Braga, por sua vez, foi sancionada apenas pelo Acórdão 3575/2019-TCU-Primeira Câmara, com multa no valor de R$ 15.000,00. 
90.	Não desconheço o entendimento vigente neste Tribunal segundo o qual a aplicação de multas ao mesmo responsável em diferentes processos, pela prática de fatos irregulares análogos, não configura bis in idem  (vide Acórdão 676/2015-TCU-Plenário, 1.230/2012-Plenário e 962/2011-2ª Câmara, dentre outros) .
91.	Contudo, não se trata, nestes autos, propriamente, de situação semelhante aos casos em que há aplicação de penalidades em gestões distintas por fatos irregulares continuados. Ao invés disso, o que se tem, nestas 36 tomadas de contas especiais que envolvem o mesmo Programa do Leite, são irregularidades de natureza semelhante analisadas em processos distintos, mas que poderiam ter sido examinadas no âmbito de um mesmo feito (relatório de auditoria) , resultando em uma única apenação.
92.	Não me parece razoável que, por questões de organização processual, alheias a qualquer aspecto substancial, sejam aplicadas sucessivas multas que, somadas, podem totalizar mais de um milhão de reais (acaso mantido, por exemplo, o valor de R$ 30.000,00 em cada uma das 36 TCE autuadas) 
93.	Conforme mencionado nos parágrafos 48-50 deste voto, havia dois conjuntos de relações jurídicas: FAC e laticínios / FAC e produtores. Por questão meramente de organização processual, optou-se por constituir processos de TCE envolvendo somente FAC e laticínios (cada um com eventuais débitos relativos aos produtores que forneceram leite às respectivas usinas) . Não haveria óbice, por exemplo, que fossem instaurados processos de TCE relativos a cada produtor individualmente considerado, o que resultaria em milhares de TCE oriundas do Programa do Leite como um todo. Afinal, rememoro que, o que se questiona nestes autos é justamente a regularidade da DAP, que era um documento a ser obtido por cada fornecedor. Neste último caso, seria possível, então, a aplicação de multas de até R$ 62.237,56 em cada uma destas TCE.
94.	Em suma, a decisão de se instaurar 36 processos de TCE (número este associado ao primeiro conjunto de relações jurídicas - FAC/laticínios) deveu-se à mera conveniência processual, não possuindo qualquer relação com o substrato material da ilicitude (falhas na emissão das DAP) .
95.	Foi nesse sentido, aliás, que o relator do processo que originou as 36 TCE (Relatório de Auditoria - TC Processo 004.633/2011-3) , ministro Valmir Campelo, destacou que:
	" (...) 17. Reconhecendo, todavia, a complexidade da tramitação dos autos com tantos responsáveis, entendo que devam ser constituídos processos apartados de tomada de contas especial, um para cada usina de beneficiamento de leite, mediante a reprodução por cópia da instrução produzida pela Secex/PB (peça 209) , bem como da presente deliberação, acompanhada do relatório e do voto que a sustentam, sem prejuízo da juntada de outros documentos que forem julgados necessários, nos termos da Resolução TCU 191/2006, art. 43, de modo a não se perder de vista a amplitude e a gravidade das irregularidades"  (Acórdão 4.416/201-1ª Câmara) .
96.	Assim, considerando que a multa aplicada aos gestores decorreu de falha na fiscalização na emissão das DAP aos produtores - e não aos laticínios - não há como mensurar a dosimetria da pena (que, ao fim, vai depender do número de processos) em função do número de laticínios. Logo, o número de processos autuados, repito, não me parece critério substancial razoável para pautar a calibração da multa. 
97.	Desse modo, entendo que o total somado das multas imputadas aos responsáveis deve manter observância ao limite máximo permitido para a multa prevista no art. 58 da Lei 8.443/1992 para o exercício de 2019, a saber, R$ 62.237,56 (vide Portaria TCU 44/2019) . Esse entendimento já foi adotado por esta Corte de Contas, conforme consta do Acórdão 2599/2013-TCU-Plenário. 
98.	Outro caminho também já adotado por este Tribunal foi a formação de processo apartado para a avaliação, de forma global e mais contextualizada, das condutas praticadas pelos mesmos responsáveis no âmbito de diversas TCE. Ao elogiar a medida adotada pela relatora do processo, ministra Ana Arraes, asseverei, à época, que o "apartado terá o condão de propiciar ao Relator uma análise mais ampla e global das condutas imputadas aos responsáveis, permitindo, ainda, que se alcance da maneira mais justa possível o caráter retributivo e preventivo da pena que eventualmente lhes for aplicada" (Acórdão 2849/2018-TCU-Plenário) .
99.	Considero, porém, que a constituição de apartado, neste momento, não se afigura viável, visto que as TCE oriundas das irregularidades detectadas no Programa do Leite, embora cuidem de questões assemelhadas envolvendo, em regra, os mesmos responsáveis, foram distribuídas a distintos relatores e encontram-se em estágios processuais diversos.
100.	Outro aspecto que me leva a propor a limitação do montante total das multas a serem aplicadas aos responsáveis, sob pena de imposição de encargo excessivamente oneroso e desarrazoado, é a observância dos princípios da razoabilidade e da proporcionalidade. 
101.	A esse respeito, a Lei 9.784/1999, que regula o processo administrativo no âmbito da administração pública federal, prescreve a obediência aos princípios da razoabilidade e da proporcionalidade (art. 2º) , determinando que seja observada a adequação entre meios e fins, vedada a imposição de obrigações, restrições e sanções em medida superior àquelas estritamente necessárias ao atendimento do interesse público (parágrafo único, inciso VI, do mesmo artigo) .  
102.	A Lei de Introdução às normas do Direito Brasileiro (Decreto-Lei 4.657/1942, com alterações promovidas pela Lei 13.655/2018) , imbuída do mesmo espírito, assim dispõe:
	"Art. 22.  Na interpretação de normas sobre gestão pública, serão considerados os obstáculos e as dificuldades reais do gestor e as exigências das políticas públicas a seu cargo, sem prejuízo dos direitos dos administrados.
	§ 1º Em decisão sobre regularidade de conduta ou validade de ato, contrato, ajuste, processo ou norma administrativa, serão consideradas as circunstâncias práticas que houverem imposto, limitado ou condicionado a ação do agente.             
	§ 2º Na aplicação de sanções, serão consideradas a natureza e a gravidade da infração cometida, os danos que dela provierem para a administração pública, as circunstâncias agravantes ou atenuantes e os antecedentes do agente.
	§ 3º As sanções aplicadas ao agente serão levadas em conta na dosimetria das demais sanções de mesma natureza e relativas ao mesmo fato"  (grifos acrescidos) .                  
103.	Cumpre reiterar que, no caso sob exame, inexiste débito e não foi imputada aos responsáveis qualquer ação dolosa contra o erário.
104.	Em outra ocasião, ao julgar o TC Processo 003.100/2001-8, que analisou a contratação, pela Secretaria de Trabalho, Emprego e Renda do Distrito Federal (Seter/DF) , da empresa Ágora - Associação para Projetos de Combate à Fome, no bojo do Plano Estadual de Qualificação (PEQ/DF-1999) , o Plenário desta Corte, por unanimidade, aprovou voto de minha lavra no qual defendi que: 
	" (...) nas TCEs instauradas em decorrência da Decisão nº 1.112/2000, em que não houver débito, não tiver sido imputada aos responsáveis qualquer ação dolosa contra o erário e não existirem elementos que indiquem a existência de condutas merecedoras de especial reprovação, porém persistirem falhas de caráter geral, como as detectadas neste processo, pode ser dispensada a aplicação de multa, sendo as respectivas contas julgadas regulares com ressalvas, consoante disposto no art. 16, II, da Lei nº 8.443/1992."  (Acórdão 1794/2003-TCU-Plenário) 
105.	Esse entendimento foi aplicado aos processos de TCE instaurados em virtude de indícios de malversação de recursos destinados ao Distrito Federal, no exercício de 1999, no âmbito do Programa Nacional de Qualificação do Trabalhador (Planfor) . O TCU, para delimitar a extensão das responsabilidades dos agentes públicos e privados envolvidos, instaurou 42 TCE (processos de TCE específicos para cada entidade contratada pela Seter/DF em 1999) .
106.	As irregularidades identificadas em todos os processos do PEQ/DF-1999 iam desde a ausência de habilitação prévia das entidades contratadas até a liberação irregular de recursos, passando por falhas no acompanhamento da execução dos contratos. Verificou-se, ainda, terem sido descumpridos a legislação aplicável e os termos editalícios e contratuais.
107.	Nos processos em que ficou demonstrada a inexistência de débito e de elementos que indicassem a necessidade de uma reprovação especial da conduta dos gestores, o TCU decidiu por julgar regulares com ressalva as contas dos responsáveis. Na decisão que fundamentou o acórdão foram destacados, ainda, dentre outros aspectos, o caráter precário do funcionamento do programa e a existência de falhas operacionais, os quais compuseram um contexto que foi levado em conta quando da definição do grau de responsabilidade dos gestores da Seter/DF (in casu, sr. Wigberto Ferreira Tartuce - Secretário de Trabalho, Emprego e Renda do Distrito Federal; sr. Marcus Vinícius Lisboa de Almeida - chefe de gabinete do Secretário da Seter/DF; sr. Marco Aurélio Rodrigues Malcher Lopes - Secretário-Adjunto da Seter/DF e ordenador de despesas; e sra. Dulce Maria Jabour Tannuri - Diretora do Departamento de Ocupação e Renda da Seter/DF) .
108.	Assim, esta Corte de Contas deliberou por dispensar a aplicação de multa por entender que "afinal, ficou demonstrada a inexistência de débito e não existem elementos que indiquem a necessidade de uma reprovação especial da conduta dos gestores públicos por parte desta Corte, pois as falhas apontadas pela unidade técnica eram corriqueiras, repetindo-se nas contratações efetuadas com recursos do Planfor. Reitero que esse programa tem funcionado de forma precária em praticamente todo o país, o que tem levado este Tribunal a realizar seguidas auditorias no Ministério do Trabalho e Emprego. Essas fiscalizações têm comprovado a existência de vários problemas operacionais, dentre os quais se destacam o fato de o Ministério não ter definido as diretrizes dos cursos a serem ministrados, não ter fiscalizado a aplicação dos recursos transferidos e ter tolerado a dispensa generalizada de licitação. Esse conjunto de falhas operacionais, cometidas por todos os níveis envolvidos no Planfor, compõe um contexto que não pode ser olvidado quando da definição do grau de responsabilidade dos gestores da Seter/DF" (vide Acórdão 1174/2004-TCU-Plenário) .
109.	No mesmo sentido, cita-se os Acórdãos 60/2004, 37/2004, 36/2004, 35/2004, 1.911/2003, 1.794/2003, todos do Plenário, que também trataram de TCE relativas à malversação de recursos do Planfor e que tiveram o mesmo encaminhamento.
110.	No presente processo, foram responsabilizados o sr. Gilmar Aureliano de Lima e a sra. Antônia Lúcia Navarro Braga, ex-presidentes da FAC, entidade a qual cabia a operacionalização do "Programa do Leite".
111.	O sr. Gilmar Aureliano de Lima já foi sancionado com duas multas no valor de R$ 30.000,00 cada por meio dos recentes Acórdão 3575/2019-TCU-Primeira Câmara e 3.726/2019-1ª Câmara. Assim, em homenagem aos princípios da razoabilidade e da proporcionalidade e adotando como parâmetro o valor ditado pela Portaria TCU 44/2019 (R$ 62.237,56) , conforme mencionado no parágrafo 93 deste voto, deixo de aplicar nova multa a este ex-gestor, tendo em vista o atingimento do montante de R$ 60.000,00 a título de multas já aplicadas.
112.	Já a sra. Antônia Lúcia Navarro Braga foi sancionada apenas pelo Acórdão 3575/2019-TCU-Primeira Câmara, com multa no valor de R$ 15.000,00. Para esta responsável, cuja gestão abarcou quantidade menor de pagamentos questionados, se em comparação à gestão do sr. Gilmar Aureliano de Lima, estabeleço, como parâmetro máximo, o valor de R$ 45.000,00. Assim, entendo que deva ser aplicada nova sanção a esta responsável, a qual fixo em R$ 15.000,00, nos mesmos moldes adotados pelo Acórdão 3575/2019-TCU-Primeira Câmara.
113.	Diante do exposto, voto para que o Tribunal adote o acórdão que ora submeto à deliberação deste Colegiado.
 	     TCU, Sala das Sessões Ministro Luciano Brandão Alves de Souza, em 11 de junho de 2019.
BENJAMIN ZYMLER 
Relator